---
title: "Redes bayesianas multinomiales"
format: 
    html:
        toc: true
        hmtl-math-method: katex
        embed-resources: true
        df-print: kable
editor: source
---

## Introducción

Este documento ajusta una **red bayesiana multinomial (discreta)** sobre la
ENMT (Encuesta Nacional de Movilidad y Transporte), para responder preguntas del
tipo "¿qué probabilidad hay de que una persona use cierto medio de transporte,
dado su nivel de estudios / edad / ingreso?".

En una red discreta cada nodo es una variable categórica y su parámetro es una
**tabla de probabilidad condicional (CPT)**: $P(X_i \mid \text{pa}(X_i))$. Todas
las columnas deben ser `factor`.

El flujo es:

1. Cargar los datos ya limpiados por `clean.py` (33 columnas seleccionadas).
2. Definir un DAG a mano con conocimiento del dominio.
3. Ajustar las CPTs con `bn.fit()`.
4. Contrastar la estructura propuesta (pruebas de independencia, scores) contra
   una estructura aprendida automáticamente con `hc()`.
5. Responder preguntas con `cpquery()` (inferencia aproximada por muestreo).

::: {.callout-warning}
## Estado del documento

Este archivo parte de la **plantilla del dataset `survey`** del libro de
Scutari, cuyos nodos son `A` (age), `S` (sex), `E` (education), `O` (occupation),
`R` (residence) y `T` (travel). La adaptación a la ENMT está **a medias**:

- Los nombres de la ENMT ya se usan en `arc_set` (`edad_1`, `escol`, …).
- Pero `empty.graph()` sigue declarando los nodos `A`, `S`, `E`, `O`, `R`, `T`,
  y todo lo que viene después de `bn.fit()` sigue referenciando esos nombres.

Los bloques afectados están marcados abajo con **[plantilla]**. Tal como está,
`arcs(dag) = arc_set` falla porque los nodos de `arc_set` no existen en `dag`.
:::

## Paquetes

Instalación manual; el chunk no corre al renderizar.

```{r}
#| eval: false
#| echo: false

install.packages("bnlearn")
```

```{r}
library(bnlearn)
```

## Datos

`clean_enmt_unam.csv` lo produce `clean.py`: toma `enmt_unam.csv`
(698 columnas, codificado en `latin-1`) y se queda con 33 variables — las 22 de
frecuencia de uso por medio de transporte (`p1a_1` … `p1a_22`), dos de
percepción del transporte público y los sociodemográficos.

Ojo con `stringsAsFactors = TRUE`: aquí **no hace nada**, porque el CSV no tiene
ni una columna de texto — todo son códigos numéricos (`sexo` = 1/2, `escol` = 2,
…). Sin la conversión explícita del siguiente chunk, todas las columnas entran
como `integer` y `bn.fit()` falla, porque una red multinomial exige `factor`.

Variables usadas en el DAG:

| Código    | Significado                          |
|-----------|--------------------------------------|
| `edad_1`  | Edad de la persona (grupos)          |
| `sexo`    | Sexo de la persona                   |
| `escol`   | Nivel de escolaridad                 |
| `estrato` | Estrato de muestreo                  |
| `h21_1`   | Ocupación principal                  |
| `Tam_loc` | Tamaño de la localidad               |
| `ing_fam` | Ingreso familiar                     |
| `p17_1`   | Eficiencia del transporte público    |
| `p17_4`   | Seguridad del transporte público     |
| `p1a_12`  | Frecuencia de uso — Automóvil particular |

```{r}
data = read.csv("/Users/juanfelipezepeda/Documents/TEC/Javier 3/querysSobreTransporte/data/clean_enmt_unam.csv", stringsAsFactors = TRUE)
head(data)
```

Se recorta a los 10 nodos del DAG y se convierten a `factor`. Las dos cosas son
necesarias: `bn.fit()` valida el data frame **completo**, así que aunque el DAG
no incluya `p1a_1` ni `Pondi2`, basta con que sigan en `data` para que truene.
(`Pondi2` además es el factor de expansión muestral: un número de verdad, no una
categoría.) Al agregar los `p1a_1` … `p1a_22` pendientes, solo se añaden al
vector `nodos`.

```{r}
nodos = c("edad_1", "estrato", "escol", "sexo", "h21_1",
          "Tam_loc", "ing_fam", "p17_1", "p17_4", "p1a_12")

data = data[, nodos]
data[] = lapply(data, factor)
str(data)
```

## Estructura de la red

Se construye el DAG en dos pasos: primero un grafo vacío con los nodos, después
se le asignan los arcos. Es la alternativa a `model2network()` cuando hay muchos
arcos y conviene listarlos como tabla.

Los 10 nodos son exactamente los que aparecen en `arc_set`: si `empty.graph()`
declarara alguno de más o de menos, `arcs(dag) = arc_set` fallaría.

```{r}
dag = empty.graph(nodes = c("edad_1", "estrato", "escol", "sexo", "h21_1",
                            "Tam_loc", "ing_fam", "p17_1", "p17_4", "p1a_12"))
```

Cada renglón de la matriz es un arco `from → to`. Con `byrow = TRUE` la matriz se
llena por renglones, así que se lee como una lista de pares. La estructura
propuesta es:

- `edad_1 → escol`, `estrato → escol` — la escolaridad depende de la edad y del
  estrato socioeconómico.
- `escol → h21_1`, `sexo → h21_1` — la ocupación depende de la escolaridad y del
  sexo.
- `h21_1 → ing_fam`, `Tam_loc → ing_fam` — el ingreso familiar depende de la
  ocupación y del tamaño de localidad.
- `Tam_loc → p17_1`, `Tam_loc → p17_4` — la percepción de eficiencia y seguridad
  del transporte público depende del tamaño de la localidad.
- `ing_fam → p1a_12`, `p17_1 → p1a_12`, `p17_4 → p1a_12` — el uso del automóvil
  particular depende del ingreso y de qué tan mal se percibe el transporte
  público.

Es decir, los sociodemográficos influyen en el uso del auto solo de forma
**indirecta**, vía ingreso y percepción del transporte público. El comentario
`# Aqui son los nodos p1-22` marca dónde entrarían el resto de los medios de
transporte (`p1a_1` … `p1a_22`), aún pendientes.

```{r}
arc_set = matrix(c("edad_1", "escol",
                   "estrato", "escol",
                   "escol", "h21_1",
                   "sexo", "h21_1",
                   "h21_1", "ing_fam",
                   "Tam_loc", "ing_fam",
                   "Tam_loc", "p17_1",
                   "Tam_loc", "p17_4",
                #    Aqui son los nodos p1-22
                   "ing_fam", "p1a_12",
                   "p17_1", "p1a_12",
                   "p17_4", "p1a_12"
                   ),
                 byrow = TRUE, ncol = 2,
                 dimnames = list(NULL, c("from", "to")))
```

`arcs(dag) =` inyecta los arcos y valida que el resultado siga siendo acíclico.
Imprimir `dag` muestra el modelo, los arcos y el tamaño del espacio de
parámetros.

```{r}
arcs(dag) = arc_set
dag
```

Visualizacion de grafico de nodos con `graphviz`

```{r}
graphviz.plot(dag, shape = "ellipse")
```

## Ajuste de parámetros

Con la estructura fija, `bn.fit()` estima las CPTs. `method = "mle"` usa máxima
verosimilitud, es decir, frecuencias relativas observadas. La alternativa es
`method = "bayes"`, que suaviza con un prior — preferible cuando alguna
combinación de padres tiene pocas observaciones (con 1191 filas y padres de
varios niveles, aquí es un riesgo real: las CPTs con celdas vacías salen `NaN`).

```{r}
bn_mle = bn.fit(dag, data = data, method = "mle")
bn_mle
```

**[plantilla]** Inspección de nodos individuales; `E` y `O` son nodos de
`survey`. El equivalente aquí sería `bn_mle$escol` y `bn_mle$h21_1`.

```{r}
#| echo: false
bn_mle$escol
bn_mle$h21_1
```

## Pruebas de independencia condicional

**[plantilla — todos los bloques de esta sección]**

`ci.test()` prueba $H_0$: los dos primeros argumentos son independientes dado el
tercero. Un p-valor grande apoya la independencia, y por tanto la ausencia de un
arco directo entre ambos. Sirve para justificar la estructura propuesta.

`test = 'mi'` usa información mutua (razón de verosimilitudes); `test = 'x2'` usa
la ji-cuadrada de Pearson. Ambas son asintóticamente equivalentes, así que se
corren las dos como verificación cruzada.

```{r}
set.seed(1)
ci.test('p1a_12', 'h21_1', c('p17_1','p17_4'), test = 'mi', data = data)
```

```{r}
ci.test('p1a_12', 'h21_1', c('p17_1','p17_4'), test = 'x2', data = data)
```

```{r}
ci.test('p1a_12', 'h21_1', c('p17_1','p17_4'), test = 'mc-x2', data = data)
```

**Aquí se condiciona en una sola variable en lugar de dos.**

```{r}
ci.test('p1a_12', 'h21_1', 'p17_1', test = 'x2', data = data)
```

```{r}
ci.test('p1a_12', 'h21_1', 'p17_4', test = 'x2', data = data)
```

 > Hay evidencia (p ≈ 0.04 por permutación) de que el uso del automóvil particular se relaciona con la ocupación, aun controlando por la eficiencia percibida del transporte público — y por separado, aun controlando por la seguridad percibida. La asociación es consistente con el modelo propuesto, en el que la ocupación influye sobre el uso del auto a través del ingreso familiar.

**!IMPORTANTE!**
### Aquí deja de renderizarse el notebook, y queda el resto de codigo como plantilla

```{r}
#| include: false
knitr::opts_chunk$set(eval = FALSE)
```

## Fuerza de los arcos y scores del modelo

`arc.strength()` cuantifica qué tanto se pierde al quitar cada arco. Con
`criterion = "mi"` reporta el p-valor de la prueba de independencia
correspondiente: valores cercanos a 0 indican arcos que sí hacen falta.

```{r}
arc.strength(dag, data = data, criterion = "mi")
```

`score()` da un valor global de qué tan bien la estructura explica los datos,
penalizando la complejidad. BIC penaliza más que AIC, así que tiende a elegir
redes más simples. **Son negativos y sirven para comparar: menos negativo es
mejor.** Solo tienen sentido comparados contra otra estructura sobre los mismos
datos — que es justo lo que se hace más abajo con `best_dag`.

```{r}
score(dag, data = data, type = "bic")
```

```{r}
score(dag, data = data, type = "aic")
```

## Aprendizaje de estructura

En lugar de proponer el DAG a mano, `hc()` (*hill-climbing*) lo busca: parte de
un grafo vacío y va agregando, quitando o invirtiendo arcos, quedándose en cada
paso con el cambio que más sube el score. Es un método voraz, así que puede caer
en un óptimo local.

::: {.callout-note}
`hc(data)` corre sobre **las 33 columnas** del data frame, no solo sobre las 10
del DAG propuesto. Incluye `Pondi2`, que es el factor de expansión muestral
(numérico, no categórico) — mezclar numéricas y factores hace fallar el ajuste
discreto. Conviene pasarle un subconjunto: `hc(data[, c("edad_1", "escol", ...)])`.
:::

```{r}
best_dag = hc(data)
best_dag
```

`modelstring()` convierte el DAG aprendido a la notación compacta
`[hijo|padre1:padre2]`, útil para copiarla a `model2network()` y reproducir la
estructura sin volver a correr la búsqueda.

```{r}
modelstring(best_dag)
```

La comparación clave: estos scores contra los de `dag`. Si los de `best_dag` son
mejores (menos negativos), la estructura propuesta a mano está dejando
información sobre la mesa.

```{r}
score(best_dag, data = data, type = 'bic')
score(best_dag, data = data, type = 'aic')
```

Graficar requiere `Rgraphviz`, que vive en Bioconductor y no en CRAN — por eso se
instala vía `BiocManager` y no con `install.packages()`. Alternativa sin
dependencias: `plot(best_dag)`.

```{r}
#| eval: false
#| echo: false
install.packages("BiocManager")
BiocManager::install("Rgraphviz")
```

```{r}
graphviz.plot(best_dag, shape = "ellipse")
```

## Consultas condicionales

Se reajustan las CPTs, ahora sobre la estructura aprendida, para poder consultar
el modelo.

```{r}
bn = bn.fit(best_dag, data = data)
```

**[plantilla — todos los bloques de esta sección]**

`cpquery()` estima $P(\text{event} \mid \text{evidence})$ por **simulación**, no
de forma exacta: genera `n` observaciones de la red y calcula la proporción. Por
eso hace falta `set.seed()` para reproducir el resultado, y por eso `n = 10^6`
— con pocas muestras la estimación es ruidosa, sobre todo si la evidencia es
poco probable.

```{r}
set.seed(42)
cpquery(bn, event = (T == "train") & (S == "F"), evidence = (E == "uni"), n = 10^6)
```

`method = "lw"` (*likelihood weighting*) es la alternativa al muestreo por
rechazo: en lugar de descartar las simulaciones que no cumplen la evidencia, la
fija y pondera. Es mucho más eficiente cuando la evidencia es rara, pero exige
pasarla como `list(E = "uni")` en vez de como expresión.

```{r}
cpquery(bn, event = (T == "train") & (S == "F"), evidence = list(E = "uni"), method = "lw")
```

### Quien se transporta más en tren, jovenes en la universidad o adultos?

Nota: en ambos bloques `event` fija el sexo, así que lo que se compara en
realidad es el uso del tren por sexo bajo la misma evidencia
(universitario joven **o** adulto), no jóvenes contra adultos. Para contrastar
jóvenes vs. adultos habría que correr dos consultas cambiando la `evidence`.

**Mujeres**
```{r}
cpquery(bn, event = (T == "train") & (S == "M"), evidence = (E == "uni" & A == "young") | (A == "adult"), n = 10^6)
```
**Hombres**
```{r}
cpquery(bn, event = (T == "train") & (S == "F"), evidence = (E == "uni" & A == "young") | (A == "adult"), n = 10^6)
```
