---
title: "Redes bayesianas multinomiales"
format: 
    html:
        toc: true
        hmtl-math-method: katex
        embed-resources: true
        df-print: kable
editor: source
---

## Introducción

Este documento ajusta una **red bayesiana multinomial (discreta)** sobre la
ENMT (Encuesta Nacional de Movilidad y Transporte), para responder preguntas del
tipo "¿qué probabilidad hay de que una persona use cierto medio de transporte,
dado su nivel de estudios / edad / ingreso?".

En una red discreta cada nodo es una variable categórica y su parámetro es una
**tabla de probabilidad condicional (CPT)**: $P(X_i \mid \text{pa}(X_i))$. Todas
las columnas deben ser `factor`.

El flujo es:

1. Cargar los datos ya limpiados por `clean.py` (33 columnas seleccionadas).
2. Definir un dag_jf a mano con conocimiento del dominio.
3. Ajustar las CPTs con `bn.fit()`.
4. Contrastar la estructura propuesta (pruebas de independencia, scores) contra
   una estructura aprendida automáticamente con `hc()`.
5. Responder preguntas con `cpquery()` (inferencia aproximada por muestreo).

::: {.callout-warning}
## Estado del documento

Este archivo parte de la **plantilla del dataset `survey`** del libro de
Scutari, cuyos nodos son `A` (age), `S` (sex), `E` (education), `O` (occupation),
`R` (residence) y `T` (travel). La adaptación a la ENMT está **a medias**:

- Los nombres de la ENMT ya se usan en `arc_set` (`edad_1`, `escol`, …).
- Pero `empty.graph()` sigue declarando los nodos `A`, `S`, `E`, `O`, `R`, `T`,
  y todo lo que viene después de `bn.fit()` sigue referenciando esos nombres.

Los bloques afectados están marcados abajo con **[plantilla]**. Tal como está,
`arcs(dag_jf) = arc_set` falla porque los nodos de `arc_set` no existen en `dag_jf`.
:::

## Paquetes

Instalación manual; el chunk no corre al renderizar.

```{r}
#| eval: false
#| echo: false

install.packages("bnlearn")
```

```{r}
library(bnlearn)
```

## Construcción de las variables

### Datos — transporte público

`clean_enmt_unam.csv` lo produce `clean.py`: toma `enmt_unam.csv`
(698 columnas, codificado en `latin-1`) y se queda con 33 variables — las 22 de
frecuencia de uso por medio de transporte (`p1a_1` … `p1a_22`), dos de
percepción del transporte público y los sociodemográficos.

Ojo con `stringsAsFactors = TRUE`: aquí **no hace nada**, porque el CSV no tiene
ni una columna de texto — todo son códigos numéricos (`sexo` = 1/2, `escol` = 2,
…). Sin la conversión explícita del siguiente chunk, todas las columnas entran
como `integer` y `bn.fit()` falla, porque una red multinomial exige `factor`.

Variables usadas en el dag_jf:

| Código    | Significado                          |
|-----------|--------------------------------------|
| `edad_1`  | Edad de la persona (grupos)          |
| `sexo`    | Sexo de la persona                   |
| `escol`   | Nivel de escolaridad                 |
| `estrato` | Estrato de muestreo                  |
| `h21_1`   | Ocupación principal                  |
| `Tam_loc` | Tamaño de la localidad               |
| `ing_fam` | Ingreso familiar                     |
| `p17_1`   | Eficiencia del transporte público (1 = eficiente) |
| `p17_4`   | Seguridad del transporte público (1 = seguro) |
| `uso_tp`  | **[artificial]** Uso de transporte público (ver abajo) |

```{r}
data = read.csv("data/clean_enmt_unam.csv", stringsAsFactors = TRUE)
head(data)
```

### Variable artificial `uso_tp`

La pregunta que queremos responder — *¿qué tan probable es que alguien se mueva
en transporte público?* — no tiene una sola columna que la conteste. La ENMT
registra la frecuencia de uso **modo por modo**: `p1a_1` … `p1a_7` son los siete
medios públicos (tren, metro, tranvía, camión/microbús, taxi, combi, …), cada
uno codificado `1` = Cotidianamente, `2` = Ocasionalmente, `3` = Nunca, más
`8` = NS y `9` = NC.

Meter los siete como nodos separados no sirve: multiplicaría el dag_jf y dejaría la
respuesta repartida en siete CPTs. Se colapsan en una sola variable ordinal.

El truco está en que la codificación original ya es un orden: `1 < 2 < 3` es
"más frecuente < menos frecuente". Así que **el mínimo por renglón es el modo
público que la persona más usa**, y con eso el valor agregado se lee igual que
los originales:

- `Cotidiano` — usa al menos un medio público cotidianamente (algún `p1a_i == 1`).
- `Ocasional` — ninguno cotidiano, pero al menos uno ocasional.
- `Nunca` — contestó "Nunca" a los siete.

Los `8`/`9` se vuelven `NA` **antes** del mínimo, no después: son no-respuestas
sobre *un* modo, y no deben invalidar a la persona si contestó los otros seis.
Solo si los siete son NS/NC queda `NA` — pasa en 1 de 1191 renglones. (Ese
`min()` sobre puros `NA` devuelve `Inf` con warning; de ahí las dos líneas de
limpieza.)

```{r}
frec = as.matrix(data[, paste0("p1a_", 1:7)])
frec[frec >= 8] = NA                                  # 8 = NS, 9 = NC

mejor = suppressWarnings(apply(frec, 1, min, na.rm = TRUE))
mejor[is.infinite(mejor)] = NA                        # los 7 modos sin respuesta

data$uso_tp = factor(mejor, levels = 1:3,
                     labels = c("Cotidiano", "Ocasional", "Nunca"))

table(data$uso_tp, useNA = "ifany")
```

Queda razonablemente balanceada (651 / 396 / 143), que es justo lo que se
necesita para que las CPTs condicionadas no salgan huecas.

Se recorta a los 10 nodos del dag_jf y se convierten a `factor`. Las dos cosas son
necesarias: `bn.fit()` valida el data frame **completo**, así que aunque el dag_jf
no incluya `p1a_1` ni `Pondi2`, basta con que sigan en `data` para que truene.
(`Pondi2` además es el factor de expansión muestral: un número de verdad, no una
categoría.) Nótese que los `p1a_1` … `p1a_7` **no** entran: ya están resumidos
dentro de `uso_tp`.

También se tira el único renglón con `uso_tp = NA`: `bn.fit()` no acepta
faltantes, y 1 de 1191 no cambia nada.

```{r}
nodos = c("edad_1", "estrato", "escol", "sexo", "h21_1",
          "Tam_loc", "ing_fam", "p17_1", "p17_4", "uso_tp")

data = data[, nodos]
data = data[!is.na(data$uso_tp), ]
data[] = lapply(data, factor)
str(data)
```

### Datos — infraestructura vial

PAV es cómo califica la persona las calles de su colonia y de su ciudad, ACE los
puentes peatonales y NOR qué tanto dice cumplir las reglas de tránsito. Son 806
personas de la ENMT.

```{r}
data_pablo = read.csv("data/clean_enmt_vial.csv", stringsAsFactors = TRUE)
head(data_pablo)
```

```{r}
summary(data_pablo)
```

## DAGs propuestas

### DAG 1 — uso del transporte público

Se construye el dag_jf en dos pasos: primero un grafo vacío con los nodos, después
se le asignan los arcos. Es la alternativa a `model2network()` cuando hay muchos
arcos y conviene listarlos como tabla.

Los 10 nodos son exactamente los que aparecen en `arc_set`: si `empty.graph()`
declarara alguno de más o de menos, `arcs(dag_jf) = arc_set` fallaría.

```{r}
dag_jf = empty.graph(nodes = c("edad_1", "estrato", "escol", "sexo", "h21_1",
                            "Tam_loc", "ing_fam", "p17_1", "p17_4", "uso_tp"))
```

Cada renglón de la matriz es un arco `from → to`. Con `byrow = TRUE` la matriz se
llena por renglones, así que se lee como una lista de pares. La estructura
propuesta es:

- `edad_1 → escol`, `estrato → escol` — la escolaridad depende de la edad y del
  estrato socioeconómico.
- `escol → h21_1`, `sexo → h21_1` — la ocupación depende de la escolaridad y del
  sexo.
- `h21_1 → ing_fam`, `Tam_loc → ing_fam` — el ingreso familiar depende de la
  ocupación y del tamaño de localidad.
- `Tam_loc → p17_1`, `Tam_loc → p17_4` — la percepción de eficiencia y seguridad
  del transporte público depende del tamaño de la localidad.
- `ing_fam → uso_tp`, `p17_1 → uso_tp`, `p17_4 → uso_tp` — el uso del transporte
  público depende del ingreso (quien puede pagar auto tiene con qué sustituirlo)
  y de qué tan bien se le percibe.

Es decir, los sociodemográficos influyen en el uso del transporte público solo de
forma **indirecta**, vía ingreso y percepción. En particular `Tam_loc` llega a
`uso_tp` únicamente por los tres caminos `Tam_loc → ing_fam → uso_tp`,
`Tam_loc → p17_1 → uso_tp` y `Tam_loc → p17_4 → uso_tp`: se decidió **no** poner
un arco directo `Tam_loc → uso_tp` para mantener la CPT en 3 padres
(3 × 8·2·2 = 96 parámetros en vez de 384, que con 1190 filas ya deja celdas
huecas).

```{r}
arc_set = matrix(c("edad_1", "escol",
                   "estrato", "escol",
                   "escol", "h21_1",
                   "sexo", "h21_1",
                   "h21_1", "ing_fam",
                   "Tam_loc", "ing_fam",
                   "Tam_loc", "p17_1",
                   "Tam_loc", "p17_4",
                   "ing_fam", "uso_tp",
                   "p17_1", "uso_tp",
                   "p17_4", "uso_tp"
                   ),
                 byrow = TRUE, ncol = 2,
                 dimnames = list(NULL, c("from", "to")))
```

`arcs(dag_jf) =` inyecta los arcos y valida que el resultado siga siendo acíclico.
Imprimir `dag_jf` muestra el modelo, los arcos y el tamaño del espacio de
parámetros.

```{r}
arcs(dag_jf) = arc_set
dag_jf
```

Visualizacion de grafico de nodos con `graphviz`

```{r}
graphviz.plot(dag_jf, shape = "ellipse")
```

### DAG 2 — infraestructura vial y normas de tránsito

```{r}
dag_pablo = empty.graph(nodes = c("LOC", "EDAD", "PAV", "ACE", "NOR"))
```

```{r}
arc_set_pablo = matrix(c("LOC",  "PAV",
                   "LOC",  "ACE",
                   "EDAD", "PAV",
                   "EDAD", "ACE",
                   "LOC",  "NOR",
                   "EDAD", "NOR",
                   "PAV",  "NOR",
                   "ACE",  "NOR"),
                 byrow = TRUE, ncol = 2,
                 dimnames = list(NULL, c("from", "to")))
```

```{r}
arcs(dag_pablo) = arc_set_pablo
dag_pablo
```


```{r}
graphviz.plot(dag_pablo, shape = "ellipse")
```

## Construcción de la red bayesiana

### Red 1 — ajuste de parámetros sobre la DAG de transporte público

Con la estructura fija, `bn.fit()` estima las CPTs. `method = "mle"` usa máxima
verosimilitud, es decir, frecuencias relativas observadas. La alternativa es
`method = "bayes"`, que suaviza con un prior — preferible cuando alguna
combinación de padres tiene pocas observaciones (con 1191 filas y padres de
varios niveles, aquí es un riesgo real: las CPTs con celdas vacías salen `NaN`).

```{r}
bn_mle = bn.fit(dag_jf, data = data, method = "mle")
bn_mle
```

**[plantilla]** Inspección de nodos individuales; `E` y `O` son nodos de
`survey`. El equivalente aquí sería `bn_mle$escol` y `bn_mle$h21_1`.

```{r}
#| echo: false
bn_mle$escol
bn_mle$h21_1
```

### Red 2 — ajuste de parámetros sobre la DAG vial

```{r}
bn_mle_pablo = bn.fit(dag_pablo, data = data_pablo, method = "mle")
```

```{r}
bn_mle_pablo$NOR
```

## Significancia de las relaciones de dependencia

`ci.test()` prueba $H_0$: los dos primeros argumentos son independientes dado el
tercero. Un p-valor grande apoya la independencia, y por tanto la ausencia de un
arco directo entre ambos. Sirve para justificar la estructura propuesta.

`test = 'mi'` usa información mutua (razón de verosimilitudes); `test = 'x2'` usa
la ji-cuadrada de Pearson. Ambas son asintóticamente equivalentes, así que se
corren las dos como verificación cruzada.

### Red 1 — transporte público

```{r}
set.seed(1)
ci.test('uso_tp', 'h21_1', c('p17_1','p17_4'), test = 'mi', data = data)
```

```{r}
ci.test('uso_tp', 'h21_1', c('p17_1','p17_4'), test = 'x2', data = data)
```

```{r}
ci.test('uso_tp', 'h21_1', c('p17_1','p17_4'), test = 'mc-x2', data = data)
```

**Aquí se condiciona en una sola variable en lugar de dos.**

```{r}
ci.test('uso_tp', 'h21_1', 'p17_1', test = 'x2', data = data)
```

```{r}
ci.test('uso_tp', 'h21_1', 'p17_4', test = 'x2', data = data)
```

 > Hay evidencia fuerte (x² = 194.9, df = 136, p ≈ 0.0007) de que el uso del transporte público se relaciona con la ocupación, aun controlando por la eficiencia y la seguridad percibidas — y por separado con cada una (p ≈ 1e-5 y p ≈ 2e-4). La asociación es consistente con el modelo propuesto, en el que la ocupación influye sobre el uso del transporte público a través del ingreso familiar.

Con `p1a_12` (automóvil particular) como nodo respuesta esta misma prueba salía
apenas al borde (p ≈ 0.04 por permutación). Al agregar los siete modos públicos
en `uso_tp` la señal es mucho más limpia: colapsar reduce los grados de libertad
y concentra la frecuencia en tres celdas en lugar de repartirla.

### Red 2 — infraestructura vial

```{r}
ci.test("NOR", "PAV", c("LOC", "EDAD", "ACE"), test = "mi", data = data_pablo)
```

```{r}
ci.test("NOR", "ACE", c("LOC", "EDAD", "PAV"), test = "mi", data = data_pablo)
```

```{r}
ci.test("NOR", "LOC", c("EDAD", "PAV", "ACE"), test = "mi", data = data_pablo)
```

```{r}
ci.test("NOR", "EDAD", c("LOC", "PAV", "ACE"), test = "mi", data = data_pablo)
```

```{r}
arc.strength(dag_pablo, data = data_pablo, criterion = "mi")
```

### Red 2 — revisión con otro indicador

```{r}
data_pablo_alt = read.csv("data/clean_enmt_vial_alt.csv", stringsAsFactors = TRUE)
summary(data_pablo_alt)
```

```{r}
ci.test("NOR", "ACE", c("LOC", "EDAD", "PAV"), test = "mi", data = data_pablo_alt)
```

```{r}
ci.test("NOR", "PAV", c("LOC", "EDAD", "ACE"), test = "mi", data = data_pablo_alt)
```

## ¿Cuál es la red que mejor se ajusta a los datos?

### Network scores — red 1

```{r}
score(dag_jf, data = data, type = 'bic')
score(dag_jf, data = data, type = 'aic')
```

### Network scores — red 2

```{r}
score(dag_pablo, data = data_pablo, type = "bic")
```

```{r}
score(dag_pablo, data = data_pablo, type = "aic")
```

## Mejor estructura con hill-climbing

### Red 1

```{r}
best_dag = hc(data)
best_dag
```

### Red 2

```{r}
best_dag_pablo = hc(data_pablo)
modelstring(best_dag_pablo)
```

```{r}
score(best_dag_pablo, data = data_pablo, type = "bic")
```

```{r}
score(best_dag_pablo, data = data_pablo, type = "aic")
```

```{r}
graphviz.plot(best_dag_pablo, shape = "ellipse")
```

## Pertinencia de las relaciones de la nueva DAG

Después hc() arma la red por su cuenta, sin que le digamos qué flechas poner, y
devuelve [LOC][EDAD][PAV][NOR][ACE|PAV]. Ahí NOR aparece solo, sin una sola flecha
que le entre: el algoritmo concluyó que ninguna de las otras variables ayuda a predecir
el cumplimiento. Por eso los últimos dos cpquery dan 0.6865 y 0.6864,en esa red da igual cómo califiques tus calles.

Tres detalles:

- **Los números no van en orden.** Las cuatro combinaciones de PAV y ACE dan 73 (bien
  las dos), 70 (mal las dos), 59 (bien el pavimento pero mal las aceras) y 54 (al revés).
  Si la relación fuera real, 73 debería ser el más alto, 70 el más bajo y los mixtos
  quedar en medio. Pasa lo contrario: los mixtos son los más bajos de los cuatro. Además
  son los dos grupos más chicos de la muestra, así que sus porcentajes se mueven mucho
  con pocos casos. Ese desorden es lo que hace que hc() tire los arcos.
- **La pregunta mide autoimagen.** p31 pregunta qué tanto cumple uno mismo, no qué
  tanto cumplen los demás. En el summary se ve el efecto: 554 de las 806 personas
  quedan en alto y solo 252 en bajo. Con casi todos amontonados del mismo lado queda
  poco margen para que aparezcan diferencias entre grupos.
- **El resultado depende del reactivo.** La ENMT no pregunta por banquetas, así que ACE
  usa puentes peatonales. En la sección de significancia se repite todo con señalamientos
  viales: ahí el ci.test de ACE baja a 0.0097, que sí es significativo, mientras que el de
  PAV se queda en 0.229. Parece entonces que lo que se relaciona con el cumplimiento
  declarado es la señalización, no el estado del piso.

## Respuesta a las queries

### Query 1 — uso del transporte público

> **¿Cuál es la probabilidad de que personas con altos ingresos en localidades
> grandes se muevan en transporte público si es eficiente y seguro?**

Traducida a evidencia sobre la red:

| Condición | Variable | Valor |
|---|---|---|
| altos ingresos | `ing_fam` | `7` (5–6 SM) u `8` (más de 5 SM) |
| localidad grande | `Tam_loc` | `1` (100 000+ habitantes) |
| es eficiente | `p17_1` | `1` (Eficiente) |
| es seguro | `p17_4` | `1` (Seguro) |

Aquí se ajusta con `method = "bayes"` y no con `"mle"`: la evidencia es una
combinación específica de cuatro condiciones, y con MLE varias celdas de la CPT
salen `0` o `NaN` por falta de observaciones, lo que sesga el muestreo.

`method = "lw"` (*likelihood weighting*) en vez del muestreo por rechazo por lo
mismo — la evidencia es rara (61 de 1190 filas la cumplen), así que rechazar
descartaría casi todas las simulaciones. `lw` fija la evidencia y pondera. Exige
pasarla como `list()`, lo cual además permite `ing_fam = c("7", "8")` para
aceptar cualquiera de los dos niveles altos.

```{r}
bn = bn.fit(dag_jf, data = data, method = "bayes")

evidencia = list(ing_fam = c("7", "8"), Tam_loc = "1", p17_1 = "1", p17_4 = "1")

set.seed(42)
cpquery(bn, event = (uso_tp == "Cotidiano"), evidence = evidencia,
        method = "lw", n = 10^6)
```

Es decir, **≈ 59 %** usa transporte público *cotidianamente* bajo esas
condiciones. Como `uso_tp` tiene tres niveles, la misma variable contesta también
la lectura laxa de "se mueve en transporte público" (cotidiana **u**
ocasionalmente):

```{r}
set.seed(42)
cpquery(bn, event = (uso_tp != "Nunca"), evidence = evidencia,
        method = "lw", n = 10^6)
```

≈ 82 %. Y el contraste que le da sentido al "si es eficiente y seguro" — misma
gente, mismo tamaño de localidad, pero con el transporte percibido como
ineficiente e inseguro:

```{r}
set.seed(42)
cpquery(bn, event = (uso_tp == "Cotidiano"),
        evidence = list(ing_fam = c("7", "8"), Tam_loc = "1",
                        p17_1 = "2", p17_4 = "2"),
        method = "lw", n = 10^6)
```

≈ 55 %. La diferencia es de apenas ~4 puntos: para este grupo, la percepción de
calidad del transporte público **mueve poco la aguja**. Contraintuitivo, pero
coherente con el dag_jf — en localidades grandes el uso cotidiano está sostenido
por la disponibilidad de la red, no por lo bien que se le califique.

Contraste contra los datos crudos, para verificar que la red no está inventando:

```{r}
sub = subset(data, ing_fam %in% c("7", "8") & Tam_loc == "1" &
                   p17_1 == "1" & p17_4 == "1")
nrow(sub)
table(sub$uso_tp)
prop.table(table(sub$uso_tp))
```

37 de 61 = 60.7 % cotidiano en la muestra directa, contra 59 % que estima la red.
Concuerdan, así que el resultado no depende de la estructura impuesta.

### Query 2 — infraestructura vial y normas de tránsito

> **¿Existe una diferencia en la percepción sobre el cumplimiento de las normas de
> tránsito entre las personas que consideran que el pavimento y las aceras de su
> localidad se encuentran en buen estado y aquellas que consideran que no?**

```{r}
bn_pablo = bn.fit(best_dag_pablo, data = data_pablo)
```

```{r}
set.seed(42)
cpquery(bn_mle_pablo,
        event = (NOR == "alto"),
        evidence = (PAV == "bueno") & (ACE == "bueno"),
        n = 10^6)
```

```{r}
set.seed(42)
cpquery(bn_mle_pablo,
        event = (NOR == "alto"),
        evidence = (PAV == "malo") & (ACE == "malo"),
        n = 10^6)
```

```{r}
set.seed(42)
cpquery(bn_mle_pablo,
        event = (NOR == "alto"),
        evidence = (PAV == "bueno") & (ACE == "malo"),
        n = 10^6)
```

```{r}
set.seed(42)
cpquery(bn_mle_pablo,
        event = (NOR == "alto"),
        evidence = (PAV == "malo") & (ACE == "bueno"),
        n = 10^6)
```

```{r}
set.seed(42)
cpquery(bn_pablo,
        event = (NOR == "alto"),
        evidence = (PAV == "bueno") & (ACE == "bueno"),
        n = 10^6)
```

```{r}
set.seed(42)
cpquery(bn_pablo,
        event = (NOR == "alto"),
        evidence = (PAV == "malo") & (ACE == "malo"),
        n = 10^6)
```

Casi no hay diferencia. Todos los cpquery contestan lo mismo: de cada 100 personas con
cierta opinión sobre sus calles, cuántas dicen cumplir mucho las normas. Con la DAG que
armamos a mano salen 73 entre quienes califican bien el pavimento y las aceras, y 70
entre quienes califican mal las dos. Tres puntos de diferencia. Los ci.test dan 0.060
para PAV y 0.092 para ACE; los dos pasan de 0.05, así que no se puede descartar que
sea azar de la muestra.
