---
title: "Movilidad, percepción y conducta declarada: cuatro consultas sobre la ENMT con redes bayesianas multinomiales"
lang: es
format: 
    html:
        toc: true
        toc-depth: 4
        html-math-method: katex
        embed-resources: true
        df-print: kable
editor: source
references:
  - id: enmt2015
    type: dataset
    title: "Encuesta Nacional de Movilidad y Transporte (ENMT). Serie: Los mexicanos vistos por sí mismos. Los grandes temas nacionales"
    author:
      - literal: Instituto de Investigaciones Jurídicas, UNAM
    publisher: Universidad Nacional Autónoma de México
    publisher-place: Ciudad de México
    issued: { year: 2015 }
  - id: garrido
    type: personal_communication
    title: "Análisis de métodos de razonamiento e incertidumbre"
    author:
      - family: Garrido
        given: Javier
    publisher: Tecnológico de Monterrey
    issued: { year: 2026 }
---

## Abstract

Este trabajo modela con **redes bayesianas multinomiales** cuatro preguntas de
movilidad urbana sobre la Encuesta Nacional de Movilidad y Transporte (ENMT) del
IIJ-UNAM: el uso del transporte público, el cumplimiento declarado de las normas
de tránsito, el uso del automóvil y la calificación de comodidad según sexo. Cada
pregunta se responde con una DAG especificada desde el dominio, contrastada con
pruebas de independencia condicional y comparada contra la estructura que aprende
*hill-climbing*, en R con el paquete `bnlearn`.

El hallazgo central es que la percepción subjetiva predice mal la conducta
declarada y bien otras percepciones. La valoración del transporte público mueve
su uso cotidiano cuatro puntos porcentuales y el estado de la infraestructura
mueve el cumplimiento de normas tres puntos, ninguno significativo. La seguridad
sentida, en cambio, mueve la calificación de comodidad más de cincuenta puntos.
En ciudades grandes pesa más la disponibilidad de la red que su calidad
percibida.

### Link a github
[https://github.com/jfzepeda/querysSobreTransporte](https://github.com/jfzepeda/querysSobreTransporte)

## Introducción

### Contexto y motivación

La movilidad urbana en México es un problema de política pública de primer
orden: el reparto modal entre transporte público y automóvil particular
determina emisiones, congestión, tiempo de traslado y acceso al empleo. Las
decisiones de política (invertir en una línea de BRT, endurecer la vigilancia de
las normas de tránsito, repavimentar) se toman con supuestos implícitos sobre
qué mueve la conducta de las personas: se asume, por ejemplo, que mejorar la
percepción de calidad del servicio incrementará su uso, o que una vía en buen
estado induce mayor respeto a las reglas.

Estos supuestos son afirmaciones *condicionales* del tipo "si mejora X, entonces
cambia Y dado Z", y por lo tanto son verificables con datos de encuesta. El
problema es que las variables involucradas son categóricas, están fuertemente
interrelacionadas y ninguna de ellas es manipulable experimentalmente: no se
puede asignar aleatoriamente a una persona un ingreso alto o una ciudad grande.
Se requiere entonces un formalismo que represente explícitamente la estructura de
dependencias entre variables y que permita calcular probabilidades condicionales
sobre combinaciones arbitrarias de evidencia.

### Antecedentes

Las **redes bayesianas** [@pearl1988; @koller2009] son modelos gráficos
probabilísticos que factorizan una distribución conjunta según un grafo dirigido
acíclico (DAG). Su atractivo para este problema es doble: la estructura del grafo
codifica hipótesis sustantivas sobre el dominio y es interpretable y discutible
por un no estadístico; y una vez ajustada, la red responde consultas
condicionales arbitrarias sin necesidad de reestimar un modelo por pregunta,
a diferencia de una regresión logística que solo contesta la pregunta para la
que fue especificada.

En su variante **multinomial** (o discreta) cada nodo es una variable categórica
cuyo parámetro es una tabla de probabilidad condicional (CPT). La referencia
metodológica de este trabajo es @scutari2021, y la implementación es el paquete
`bnlearn` [@scutari2010], que reúne en una misma interfaz el ajuste de
parámetros, el aprendizaje de estructura y la inferencia aproximada.

En el ámbito nacional, el análisis de encuestas de movilidad (como la Encuesta
Origen-Destino de la ZMVM [@inegi2017]) se ha apoyado tradicionalmente en
tabulados cruzados y modelos de elección discreta. El uso de redes bayesianas
aporta sobre esos enfoques la posibilidad de distinguir dependencias *directas*
de dependencias *mediadas*: si el tamaño de la localidad influye en el uso del
transporte público únicamente a través del ingreso y de la percepción del
servicio, la red lo hace explícito como ausencia de arco directo, y esa ausencia
es una afirmación falsable mediante una prueba de independencia condicional.

### Problema e hipótesis

El trabajo aborda cuatro preguntas concretas:

> **Q1.** ¿Cuál es la probabilidad de que personas con altos ingresos en
> localidades grandes se muevan en transporte público si lo consideran eficiente
> y seguro?

> **Q2.** ¿Existe una diferencia en la percepción sobre el cumplimiento de las
> normas de tránsito entre las personas que consideran que el pavimento y las
> aceras de su localidad se encuentran en buen estado y aquellas que consideran
> que no?

> **Q3.** ¿Cuál es la probabilidad de cada tipo de ingreso familiar y uso
> cotidiano del automóvil dado el tamaño de la localidad, discretizando el
> ingreso familiar en cuartiles?

> **Q4.** ¿Existen diferencias entre hombres y mujeres en la calificación de
> comodidad del transporte público que usan cotidianamente?

Las hipótesis de trabajo asociadas son:

- **H1.** El uso del transporte público depende del ingreso familiar y de la
  percepción de eficiencia y seguridad, mientras que los atributos
  sociodemográficos (edad, sexo, escolaridad, estrato, tamaño de localidad)
  influyen solo de forma **indirecta**, mediados por el ingreso y la percepción.
- **H2.** El cumplimiento declarado de las normas de tránsito depende del estado
  percibido de la infraestructura vial, controlando por edad y tamaño de
  localidad.
- **H3.** El uso cotidiano del automóvil particular depende del ingreso familiar
  por encima de lo que explique el tamaño de la localidad; es decir, ingreso y
  automóvil **no** son condicionalmente independientes dado `Tam_loc`.
- **H4.** La calificación de comodidad del transporte público difiere entre
  hombres y mujeres, controlando por localidad, edad y seguridad percibida.

Las cuatro hipótesis se someten a prueba dos veces. Primero como restricciones
estructurales sujetas a `ci.test`. Después como estructuras completas comparadas
contra la DAG que un algoritmo de búsqueda encuentra sin supervisión.

### Importancia

El ejercicio contrasta el modelo que un analista propone desde el dominio con el
que los datos sostienen por sí solos. En tres de los cuatro modelos el algoritmo
de aprendizaje de estructura elimina precisamente los arcos que motivaron el
estudio. Entender **por qué** es tan informativo como la probabilidad estimada, y
las razones son dos: la penalización por complejidad frente a variables de alta
cardinalidad y el sesgo de deseabilidad social en los reactivos autodeclarados.

## Metodología

### Marco formal

Una red bayesiana sobre las variables $\mathbf{X} = \{X_1, \dots, X_p\}$ es un
par $(\mathcal{G}, \Theta)$ donde $\mathcal{G}$ es un DAG cuyos vértices son las
variables y $\Theta$ el conjunto de parámetros. El grafo induce la factorización

$$
P(X_1, \dots, X_p) \;=\; \prod_{i=1}^{p} P\!\left(X_i \mid \mathrm{pa}(X_i)\right),
$$

donde $\mathrm{pa}(X_i)$ son los padres de $X_i$ en $\mathcal{G}$. En el caso
multinomial cada factor $P(X_i \mid \mathrm{pa}(X_i))$ es una tabla de
probabilidad condicional (CPT) con
$(|X_i| - 1)\prod_{j \in \mathrm{pa}(i)} |X_j|$ parámetros libres. De ahí una
restricción práctica que gobierna todo el diseño: **el tamaño de una CPT crece
multiplicativamente con el número y la cardinalidad de los padres**. Un nodo con
tres padres de 8, 2 y 2 niveles ya requiere 96 parámetros, y con 1 190
observaciones muchas celdas quedan vacías. Toda decisión de modelado responde a
este límite: colapsar los siete modos de transporte en una variable, no agregar
un arco directo de más.

La ausencia de un arco $X \to Y$ es una afirmación de independencia condicional,
$X \perp\!\!\!\perp Y \mid \mathrm{pa}(Y)$, y es contrastable: es exactamente la
hipótesis nula de `ci.test()`.

### Materiales

**Fuente de datos.** Encuesta Nacional de Movilidad y Transporte (ENMT) del
Instituto de Investigaciones Jurídicas de la UNAM [@enmt2015], archivo
`enmt_unam.csv`: 1 191 registros y 698 variables, codificado en `latin-1`.

**Preprocesamiento.** El script `clean.py` (pandas) selecciona 33 columnas y
produce `clean_enmt_unam.csv`: las 22 variables de frecuencia de uso por medio de
transporte (`p1a_1` … `p1a_22`), dos de percepción del transporte público
(`p17_1`, `p17_4`), los sociodemográficos y el factor de expansión. Para el
modelo vial se emplea `clean_enmt_vial.csv` (806 casos completos en los
reactivos de infraestructura) y su variante `clean_enmt_vial_alt.csv` (860
casos), que sustituye el indicador de puentes peatonales por el de señalamientos.
El cuarto modelo vuelve al archivo original de 698 columnas, porque la batería de
calificación por aspecto y por modo (`p1c_*`) que necesita quedó fuera de ese
extracto de 33 variables.

**Herramientas.** R [@rcore2024] con el paquete `bnlearn` 5.1 [@scutari2010]
para el ajuste, las pruebas y la inferencia; `Rgraphviz` para la visualización de
los grafos; y Quarto [@quarto] para el documento reproducible que se está
leyendo, en el que todos los resultados reportados se recalculan al renderizar.

```{r}
#| eval: false
#| echo: false

install.packages("bnlearn")
```

```{r}
library(bnlearn)
```

### Procedimiento

El análisis sigue seis etapas, aplicadas de forma paralela a los cuatro modelos:

1. **Construcción de variables.** Recodificar los reactivos crudos a factores,
   tratar los códigos de no respuesta como `NA` y, cuando la pregunta de
   investigación no corresponde a una sola columna, construir una variable
   agregada.
2. **Especificación de la estructura.** Declarar los nodos con `empty.graph()` y
   asignar los arcos con `arcs()<-` a partir de una matriz `from → to` derivada
   del conocimiento del dominio. La asignación valida la aciclicidad.
3. **Estimación de parámetros.** `bn.fit()` con `method = "mle"` (frecuencias
   relativas observadas) para la lectura descriptiva de las CPTs y con
   `method = "bayes"` (suavizado por un prior de Dirichlet) cuando la consulta
   posterior involucra combinaciones de evidencia poco frecuentes, donde el
   estimador de máxima verosimilitud produce celdas `0` o `NaN`.
4. **Contraste de las relaciones de dependencia.** `ci.test()` sobre cada arco de
   interés, con $H_0$: los dos primeros argumentos son independientes dado el
   condicionante. Se usan tres estadísticos como verificación cruzada:
   información mutua (`mi`, razón de verosimilitudes), ji-cuadrada de Pearson
   (`x2`), asintóticamente equivalentes, y su versión por permutaciones
   (`mc-x2`), que no depende de la aproximación asintótica y es por tanto la
   referencia cuando las tablas son ralas. Complementariamente, `arc.strength()`
   cuantifica la contribución de cada arco.
5. **Comparación de estructuras.** Se calculan los scores BIC [@schwarz1978] y
   AIC [@akaike1974] de la DAG propuesta y se contrastan contra la estructura
   aprendida por *hill-climbing* (`hc()`), una búsqueda voraz que parte del grafo
   vacío y agrega, quita o invierte arcos mientras el score mejore. La
   comparación es informativa en ambos sentidos. Si la red aprendida gana por
   mucho, la estructura propuesta está sobreparametrizada. Si la red aprendida se
   queda sin arcos hacia la variable de interés, la penalización está dominando
   sobre la señal.
6. **Inferencia y validación.** `cpquery()` responde las preguntas por muestreo.
   Cuando la evidencia es rara, el muestreo por rechazo descarta casi todas las
   simulaciones. Por eso se emplea `method = "lw"` (*likelihood weighting*,
   @fung1990), que fija la evidencia y pondera cada muestra por su
   verosimilitud. Finalmente, cada probabilidad estimada por la red se contrasta
   contra la frecuencia relativa observada en el subconjunto de la muestra que
   cumple la evidencia, para verificar que el resultado no sea un artefacto de la
   estructura impuesta.

### Construcción de las variables — transporte público

`clean_enmt_unam.csv` se lee con `stringsAsFactors = TRUE`, opción que aquí **no
hace nada**: el CSV no contiene ni una columna de texto, todo son códigos
numéricos (`sexo` = 1/2, `escol` = 2, …). Sin la conversión explícita a `factor`
que se hace más adelante, todas las columnas entrarían como `integer` y
`bn.fit()` fallaría, porque una red multinomial exige factores.

Las variables que intervienen en el primer modelo son:

| Código    | Significado                          |
|-----------|--------------------------------------|
| `edad_1`  | Edad de la persona (grupos)          |
| `sexo`    | Sexo de la persona                   |
| `escol`   | Nivel de escolaridad                 |
| `estrato` | Estrato de muestreo                  |
| `h21_1`   | Ocupación principal                  |
| `Tam_loc` | Tamaño de la localidad               |
| `ing_fam` | Ingreso familiar                     |
| `p17_1`   | Eficiencia del transporte público (1 = eficiente) |
| `p17_4`   | Seguridad del transporte público (1 = seguro) |
| `uso_tp`  | **[derivada]** Uso de transporte público (ver abajo) |

```{r}
data = read.csv("data/clean_enmt_unam.csv", stringsAsFactors = TRUE)
head(data)
```

#### La variable derivada `uso_tp`

La pregunta Q1 —*¿qué tan probable es que alguien se mueva en transporte
público?*— no tiene una sola columna que la conteste. La ENMT registra la
frecuencia de uso **modo por modo**: `p1a_1` … `p1a_7` son los siete medios
públicos (tren, tren urbano, transporte eléctrico, camión/microbús, colectivo,
autobús foráneo y BRT), cada uno codificado `1` = Cotidianamente,
`2` = Ocasionalmente, `3` = Nunca, más `8` = NS y `9` = NC.

Incluir los siete como nodos separados no sirve: multiplicaría el grafo y dejaría
la respuesta repartida en siete CPTs, ninguna de las cuales contesta la pregunta
por sí sola. Se colapsan por tanto en una sola variable ordinal.

El procedimiento aprovecha que la codificación original ya es un orden:
$1 < 2 < 3$ es "más frecuente < menos frecuente". Por lo tanto **el mínimo por
renglón es el modo público que la persona más usa**, y el valor agregado se lee
en la misma escala que los originales:

- `Cotidiano` — usa al menos un medio público cotidianamente (algún `p1a_i == 1`).
- `Ocasional` — ninguno cotidiano, pero al menos uno ocasional.
- `Nunca` — contestó "Nunca" a los siete.

Los códigos `8`/`9` se convierten a `NA` **antes** del mínimo, no después: son no
respuestas sobre *un* modo y no deben invalidar a la persona si contestó los
otros seis. Solo si los siete son NS/NC el resultado queda `NA`, lo que ocurre en
1 de 1 191 renglones. (El `min()` sobre puros `NA` devuelve `Inf` con
advertencia; de ahí las dos líneas de limpieza.)

```{r}
frec = as.matrix(data[, paste0("p1a_", 1:7)])
frec[frec >= 8] = NA                                  # 8 = NS, 9 = NC

mejor = suppressWarnings(apply(frec, 1, min, na.rm = TRUE))
mejor[is.infinite(mejor)] = NA                        # los 7 modos sin respuesta

data$uso_tp = factor(mejor, levels = 1:3,
                     labels = c("Cotidiano", "Ocasional", "Nunca"))

table(data$uso_tp, useNA = "ifany")
```

La distribución resultante (651 / 396 / 143) está razonablemente balanceada, que
es justamente la condición para que las CPTs condicionadas no salgan huecas.

#### Recorte al conjunto de nodos

Se recorta el data frame a los 10 nodos del modelo y se convierten todas las
columnas a `factor`. Ambas cosas son necesarias: `bn.fit()` valida el data frame
**completo**, así que basta con que `p1a_1` o `Pondi2` sigan presentes para que
falle, aunque el grafo no los incluya. (`Pondi2` es además el factor de expansión
muestral: un número real, no una categoría.) Nótese que `p1a_1` … `p1a_7` **no**
entran, pues ya están resumidos dentro de `uso_tp`.

También se descarta el único renglón con `uso_tp = NA`: `bn.fit()` no admite
faltantes y 1 de 1 191 no altera ningún resultado.

```{r}
nodos = c("edad_1", "estrato", "escol", "sexo", "h21_1",
          "Tam_loc", "ing_fam", "p17_1", "p17_4", "uso_tp")

data = data[, nodos]
data = data[!is.na(data$uso_tp), ]
data[] = lapply(data, factor)
str(data)
```

### Construcción de las variables — infraestructura vial

El segundo modelo trabaja sobre cinco variables ya dicotomizadas: `PAV` es cómo
califica la persona las calles de su colonia y de su ciudad (reactivos `p18_1` y
`p18_2`, bueno si el promedio es 6 o más), `ACE` los puentes peatonales
(`p18_8`), `NOR` qué tanto declara cumplir las reglas de tránsito (`p31`, alto si
responde 8 o más), y `LOC` y `EDAD` como controles. Son 806 personas de la ENMT
con respuesta completa en los cinco reactivos.

```{r}
data_pablo = read.csv("data/clean_enmt_vial.csv", stringsAsFactors = TRUE)
head(data_pablo)
```

```{r}
summary(data_pablo)
```

`NOR` está muy desbalanceada: 554 de 806 personas (69 %) se ubican en la
categoría alta. Es un indicio de que el reactivo mide autoimagen más que
conducta.

### Construcción de las variables — ingreso y automóvil

El tercer modelo vuelve al archivo completo, porque necesita `p1a_12` (frecuencia
de uso del automóvil particular), que quedó fuera del recorte del modelo 1. Se
lee en un objeto aparte para no sobrescribir el data frame ya recodificado.

```{r}
data_emi = read.csv("data/clean_enmt_unam.csv", stringsAsFactors = TRUE)
data_emi = data_emi[, c("Tam_loc", "ing_fam", "p1a_12")]
```

Dos limpiezas antes de discretizar. La primera es `ing_fam`: el libro de códigos
declara como válidos los niveles `2` (menos de 1 SM) a `8` (más de 5 SM) y
reserva el `1` para NS/NC, pero en el archivo el `1` no aparece y en su lugar hay
264 casos con valor `0`, que ninguna entrada del diccionario define. Se tratan
como no respuesta: incluirlos como una categoría más contaminaría los cuartiles
con el 22 % de la muestra sin ingreso declarado. La segunda es `p1a_12`, donde
`8` = NS y `9` = NC se convierten en `NA` con el mismo criterio que en `uso_tp`.

```{r}
data_emi$ing_fam[data_emi$ing_fam == 0] = NA        # 0 = sin ingreso declarado
data_emi$p1a_12[data_emi$p1a_12 >= 8]  = NA         # 8 = NS, 9 = NC
data_emi = na.omit(data_emi)
nrow(data_emi)
```

#### Discretización de `ing_fam` en cuartiles

`ing_fam` es ordinal con siete niveles válidos, así que **no admite un corte
exacto en cuartiles**: todos los casos de un mismo nivel comparten rango y tienen
que caer en el mismo grupo. La regla que se aplica es la convención estándar para
empates: cada nivel se asigna al cuartil donde cae la mayoría de sus rangos.
Equivale a partir por la frecuencia acumulada en los puntos más cercanos a 25 %,
50 % y 75 %:

| Nivel `ing_fam` | Rango de ingreso | Acumulado | Cuartil |
|---|---|---|---|
| 2, 3 | hasta 2 SM | 17.8 % | `Q1` |
| 4, 5 | más de 2 hasta 4 SM | 54.8 % | `Q2` |
| 6, 7 | más de 4 hasta 6 SM | 74.8 % | `Q3` |
| 8 | más de 5 SM | 100 % | `Q4` |

```{r}
cortes = c("2" = "Q1", "3" = "Q1", "4" = "Q2", "5" = "Q2",
           "6" = "Q3", "7" = "Q3", "8" = "Q4")

data_emi$ing_q = factor(cortes[as.character(data_emi$ing_fam)],
                        levels = paste0("Q", 1:4))
data_emi$auto  = factor(data_emi$p1a_12, levels = 1:3,
                        labels = c("Cotidiano", "Ocasional", "Nunca"))
data_emi$Tam_loc = factor(data_emi$Tam_loc, levels = 1:4,
                          labels = c("100k+", "15k-99999",
                                     "2500-14999", "1-2499"))

data_emi = data_emi[, c("Tam_loc", "ing_q", "auto")]
table(data_emi$ing_q)
prop.table(table(data_emi$ing_q))
```

Los grupos quedan en 17.8 % / 37.0 % / 20.0 % / 25.2 %. `Q2` sale abultado porque
concentra los dos niveles modales de la distribución (`4` y `5`, con 184 y 159
casos). Es el precio de discretizar una variable ordinal gruesa. Conviene tenerlo
presente al leer las probabilidades conjuntas, que están ponderadas por el tamaño
de cada cuartil.

### Construcción de las variables — comodidad del transporte público

El cuarto modelo necesita una batería que **no está** en el extracto de 33
columnas: la pregunta `1c`, *"¿Cómo calificaría los siguientes aspectos de los
medios de transporte que utiliza cotidianamente?"*, que pide una calificación de
0 a 10 para ocho aspectos (rapidez, seguridad, comodidad, tiempo de espera,
cobertura, costo, condiciones de la unidad y limpieza) **por cada uno de los 22
medios**. Las variables se llaman `p1c_<modo>_<aspecto>`: la comodidad del modo
$i$ es `p1c_i_3` y su seguridad `p1c_i_2`. Se lee entonces el archivo original.

```{r}
raw = read.csv("data/enmt_unam.csv", fileEncoding = "latin1")
```

La batería solo tiene sentido para los medios que la persona efectivamente usa a
diario: quien nunca se sube al tren no califica el tren. Se construye por tanto
una máscara de "modo público de uso cotidiano" con los mismos siete modos que
alimentan `uso_tp`, y se promedian las calificaciones **únicamente sobre esos
modos**. Los códigos 97, 98 y 99 son no respuesta, igual que en la batería de
infraestructura vial.

```{r}
modos = 1:7
frec = as.matrix(raw[, paste0("p1a_", modos)])
frec[frec >= 8] = NA
diario = (frec == 1) & !is.na(frec)          # modos públicos de uso cotidiano

califica = function(bloque) {
  m = as.matrix(raw[, bloque])
  m[m < 0 | m > 10] = NA                     # 97 = NA, 98 = NS, 99 = NC
  m[!diario] = NA                            # solo los modos que sí usa
  p = suppressWarnings(rowMeans(m, na.rm = TRUE))
  p[is.nan(p)] = NA                          # no usa ningún modo público
  p
}

com_p = califica(paste0("p1c_", modos, "_3"))   # comodidad
seg_p = califica(paste0("p1c_", modos, "_2"))   # seguridad
```

#### Elección del punto de corte

Ambas calificaciones se dicotomizan, como en el modelo 2. El umbral **no** es el
6 que usa el bloque vial, sino el 7, y la razón es la distribución: con 6 el
76.1 % de la muestra caería del lado "buena" y el 78.3 % del lado "seguro". Es el
mismo problema que arruina a `NOR` en el modelo 2: una variable en la que casi
todos contestan igual no puede discriminar entre grupos. Con 7 los cortes quedan
en 57.4 % y 61.0 %, lo bastante balanceados para que las CPTs condicionadas
tengan casos en las cuatro celdas.

`LOC` y `EDAD` se definen con la misma convención que en el modelo 2, para que
ambos sean comparables: `LOC` es grande a partir de 100 000 habitantes, y `EDAD`
agrupa en joven (15–34), adulto (35–54) y mayor (55 o más).

```{r}
edades = c("2" = "joven",  "3" = "joven",
           "4" = "adulto", "5" = "adulto",
           "6" = "mayor",  "7" = "mayor")

data_mateo = data.frame(
  LOC  = factor(ifelse(raw$Tam_loc == 1, "grande", "chica"),
                levels = c("grande", "chica")),
  EDAD = factor(edades[as.character(raw$edad_1)],
                levels = c("joven", "adulto", "mayor")),
  SEXO = factor(raw$sexo, levels = 1:2, labels = c("hombre", "mujer")),
  SEG  = factor(ifelse(seg_p >= 7, "seguro", "inseguro"),
                levels = c("seguro", "inseguro")),
  COM  = factor(ifelse(com_p >= 7, "buena", "mala"),
                levels = c("buena", "mala")))

data_mateo = na.omit(data_mateo)
nrow(data_mateo)
summary(data_mateo)
```

Quedan 641 personas: las que usan al menos un medio público cotidianamente y
calificaron su comodidad y su seguridad. Es un universo distinto al de los otros
tres modelos, porque por construcción solo incluye a usuarios cotidianos del
transporte público.

## Aplicación

### Modelo 1 — Uso del transporte público

#### Especificación de la DAG

La estructura se construye en dos pasos: primero un grafo vacío con los nodos,
después la asignación de los arcos. Es la alternativa a `model2network()` cuando
hay muchos arcos y conviene listarlos como tabla. Los 10 nodos deben ser
exactamente los que aparecen en `arc_set`: si `empty.graph()` declarara alguno de
más o de menos, `arcs(dag_jf) <- arc_set` fallaría.

```{r}
dag_jf = empty.graph(nodes = c("edad_1", "estrato", "escol", "sexo", "h21_1",
                            "Tam_loc", "ing_fam", "p17_1", "p17_4", "uso_tp"))
```

Cada renglón de la matriz es un arco `from → to`. Con `byrow = TRUE` se lee como
una lista de pares. La estructura propuesta, que traduce **H1** a arcos, es:

- `edad_1 → escol`, `estrato → escol` — la escolaridad depende de la edad y del
  estrato socioeconómico.
- `escol → h21_1`, `sexo → h21_1` — la ocupación depende de la escolaridad y del
  sexo.
- `h21_1 → ing_fam`, `Tam_loc → ing_fam` — el ingreso familiar depende de la
  ocupación y del tamaño de localidad.
- `Tam_loc → p17_1`, `Tam_loc → p17_4` — la percepción de eficiencia y seguridad
  del transporte público depende del tamaño de la localidad.
- `ing_fam → uso_tp`, `p17_1 → uso_tp`, `p17_4 → uso_tp` — el uso del transporte
  público depende del ingreso (quien puede pagar un auto tiene con qué
  sustituirlo) y de qué tan bien se percibe el servicio.

Es decir, los sociodemográficos influyen en el uso del transporte público solo de
forma **indirecta**, vía ingreso y percepción. En particular `Tam_loc` llega a
`uso_tp` únicamente por los tres caminos `Tam_loc → ing_fam → uso_tp`,
`Tam_loc → p17_1 → uso_tp` y `Tam_loc → p17_4 → uso_tp`. Se decidió **no** poner
un arco directo `Tam_loc → uso_tp` para mantener la CPT en tres padres
($3 \times 8 \cdot 2 \cdot 2 = 96$ parámetros en vez de 384, que con 1 190 filas
ya deja celdas huecas). Esa decisión es una hipótesis de mediación, y se contrasta
más adelante.

```{r}
arc_set = matrix(c("edad_1", "escol",
                   "estrato", "escol",
                   "escol", "h21_1",
                   "sexo", "h21_1",
                   "h21_1", "ing_fam",
                   "Tam_loc", "ing_fam",
                   "Tam_loc", "p17_1",
                   "Tam_loc", "p17_4",
                   "ing_fam", "uso_tp",
                   "p17_1", "uso_tp",
                   "p17_4", "uso_tp"
                   ),
                 byrow = TRUE, ncol = 2,
                 dimnames = list(NULL, c("from", "to")))
```

`arcs(dag_jf) <-` inyecta los arcos y valida que el resultado siga siendo
acíclico. Al imprimir el objeto se obtienen el modelo, los arcos y el tamaño del
espacio de parámetros.

```{r}
arcs(dag_jf) = arc_set
dag_jf
```

```{r}
graphviz.plot(dag_jf, shape = "ellipse")
```

#### Ajuste de los parámetros

Con la estructura fija, `bn.fit()` estima las CPTs. `method = "mle"` usa máxima
verosimilitud, es decir, frecuencias relativas observadas.

```{r}
bn_mle = bn.fit(dag_jf, data = data, method = "mle")
bn_mle
```

La inspección de nodos individuales permite leer las tablas una por una. `escol`
tiene dos padres (`edad_1`, `estrato`) y `h21_1` otros dos (`escol`, `sexo`):

```{r}
bn_mle$escol
bn_mle$h21_1
```

Aquí se aprecia el problema anticipado en la metodología: con `estrato` de 16
niveles y `h21_1` de 18, varias combinaciones de padres tienen muy pocas
observaciones y las columnas correspondientes contienen ceros estructurales. Es
la razón por la que la inferencia posterior se hará con `method = "bayes"`.

#### Significancia de las relaciones de dependencia

La prueba central para **H1** es si la ocupación conserva asociación con el uso
del transporte público una vez controlada la percepción del servicio. Bajo la
estructura propuesta, `h21_1` influye en `uso_tp` solo a través de `ing_fam`. Se
espera entonces dependencia marginal, que es lo que la prueba detecta, pero no un
arco directo.

```{r}
set.seed(1)
ci.test('uso_tp', 'h21_1', c('p17_1','p17_4'), test = 'mi', data = data)
```

```{r}
ci.test('uso_tp', 'h21_1', c('p17_1','p17_4'), test = 'x2', data = data)
```

```{r}
ci.test('uso_tp', 'h21_1', c('p17_1','p17_4'), test = 'mc-x2', data = data)
```

Condicionando en una sola variable a la vez, para descartar que el resultado
dependa del número de grados de libertad que introduce el condicionante:

```{r}
ci.test('uso_tp', 'h21_1', 'p17_1', test = 'x2', data = data)
```

```{r}
ci.test('uso_tp', 'h21_1', 'p17_4', test = 'x2', data = data)
```

> Hay evidencia fuerte ($x^2 = 194.9$, $\mathrm{df} = 136$, $p \approx 0.0007$;
> $mi = 219.4$, $p \approx 7.7\times10^{-6}$) de que el uso del transporte
> público se relaciona con la ocupación, aun controlando por la eficiencia y la
> seguridad percibidas, y por separado con cada una ($p \approx 1.3\times10^{-5}$
> y $p \approx 1.7\times10^{-4}$). La asociación es consistente con el modelo
> propuesto, en el que la ocupación influye sobre el uso del transporte público a
> través del ingreso familiar.

En una versión previa del análisis la variable respuesta era `p1a_12` (uso del
automóvil particular) en lugar de `uso_tp`, y esta misma prueba salía apenas al
borde ($p \approx 0.04$ por permutación). Al agregar los siete modos públicos en
`uso_tp` la señal se vuelve mucho más limpia. Colapsar reduce los grados de
libertad y concentra la frecuencia en tres celdas en lugar de repartirla entre
las categorías de un solo modo. La variable agregada no es una comodidad de
notación: es una condición para que la prueba tenga potencia.

#### Comparación de estructuras

Scores de la DAG propuesta:

```{r}
score(dag_jf, data = data, type = 'bic')
score(dag_jf, data = data, type = 'aic')
```

Estructura aprendida sin supervisión por *hill-climbing*:

```{r}
best_dag = hc(data)
best_dag
```

```{r}
score(best_dag, data = data, type = 'bic')
score(best_dag, data = data, type = 'aic')
```

```{r}
graphviz.plot(best_dag, shape = "ellipse")
```

El resultado es contundente y a la vez engañoso. La red aprendida obtiene un BIC
de $-15\,963$ frente a $-20\,609$ de la propuesta, y un AIC de $-15\,617$ frente
a $-17\,347$: gana por ambos criterios y por un margen muy amplio. Pero al mirar
la estructura se ve que conserva apenas **5 arcos de los 11 propuestos**
(`escol|edad_1`, `Tam_loc|estrato`, `sexo|escol`, `p17_1|Tam_loc`,
`p17_4|p17_1`) y que **`uso_tp` queda aislada, sin un solo padre**, junto con
`h21_1` e `ing_fam`.

La explicación está en la penalización. El BIC penaliza con
$\frac{\log n}{2}$ por parámetro, y aquí el coeficiente de penalización reportado
es $3.54$ con $n = 1190$. Los nodos que motivan el estudio son justamente los de
mayor cardinalidad: agregar `ing_fam` (8 niveles) como padre de `uso_tp` cuesta
$2 \times 8 = 16$ parámetros adicionales, y agregar los tres padres propuestos
cuesta 96. La ganancia en verosimilitud existe, y las pruebas de independencia
condicional la detectan, pero no alcanza a pagar ese costo. Dicho de otro modo:
el criterio de score responde a la pregunta "¿cuántos arcos justifica el tamaño
de muestra?", no a la pregunta "¿existe esta dependencia?". Son preguntas
distintas y aquí dan respuestas distintas.

La consecuencia práctica es que la inferencia de la sección siguiente se hace
sobre la DAG propuesta, no sobre la aprendida: sobre la aprendida, `uso_tp` es
marginalmente independiente de toda la evidencia y cualquier `cpquery` devolvería
la proporción incondicional, sin contenido informativo.

#### Respuesta a Q1

> **¿Cuál es la probabilidad de que personas con altos ingresos en localidades
> grandes se muevan en transporte público si es eficiente y seguro?**

Traducida a evidencia sobre la red:

| Condición | Variable | Valor |
|---|---|---|
| altos ingresos | `ing_fam` | `7` (5–6 SM) u `8` (más de 5 SM) |
| localidad grande | `Tam_loc` | `1` (100 000+ habitantes) |
| es eficiente | `p17_1` | `1` (Eficiente) |
| es seguro | `p17_4` | `1` (Seguro) |

El ajuste se hace ahora con `method = "bayes"` y no con `"mle"`: la evidencia es
una combinación específica de cuatro condiciones y con MLE varias celdas de la
CPT salen `0` o `NaN` por falta de observaciones, lo que sesga el muestreo.

Se usa `method = "lw"` en vez del muestreo por rechazo por la misma razón: la
evidencia es rara, solo 61 de 1 190 filas la cumplen, así que rechazar
descartaría alrededor del 95 % de las simulaciones. `lw` fija la evidencia y
pondera. Exige pasarla como `list()`, lo que además permite
`ing_fam = c("7", "8")` para aceptar cualquiera de los dos niveles altos.

```{r}
bn = bn.fit(dag_jf, data = data, method = "bayes")

evidencia = list(ing_fam = c("7", "8"), Tam_loc = "1", p17_1 = "1", p17_4 = "1")

set.seed(42)
cpquery(bn, event = (uso_tp == "Cotidiano"), evidence = evidencia,
        method = "lw", n = 10^6)
```

Es decir, **≈ 59 %** usa transporte público *cotidianamente* bajo esas
condiciones. Como `uso_tp` tiene tres niveles, la misma variable contesta también
la lectura laxa de "se mueve en transporte público" (cotidiana **u**
ocasionalmente):

```{r}
set.seed(42)
cpquery(bn, event = (uso_tp != "Nunca"), evidence = evidencia,
        method = "lw", n = 10^6)
```

**≈ 82 %.** Falta el contraste que le da sentido a la cláusula "si es eficiente y
seguro": la misma gente, en el mismo tamaño de localidad, pero con el transporte
percibido como ineficiente e inseguro.

```{r}
set.seed(42)
cpquery(bn, event = (uso_tp == "Cotidiano"),
        evidence = list(ing_fam = c("7", "8"), Tam_loc = "1",
                        p17_1 = "2", p17_4 = "2"),
        method = "lw", n = 10^6)
```

**≈ 55 %.** La diferencia es de apenas ~4 puntos porcentuales: para este grupo,
la percepción de calidad del transporte público **mueve poco la aguja**. El
resultado es contraintuitivo pero coherente con la estructura del modelo. En
localidades grandes el uso cotidiano está sostenido por la disponibilidad de la
red y por la ausencia de alternativas de tiempo comparable, no por lo bien que se
califique el servicio.

##### Validación contra la muestra

La estructura impuesta, el suavizado bayesiano y el muestreo ponderado podrían
estar generando el número por sí solos. La verificación directa consiste en mirar
el subconjunto de personas que cumplen la evidencia:

```{r}
sub = subset(data, ing_fam %in% c("7", "8") & Tam_loc == "1" &
                   p17_1 == "1" & p17_4 == "1")
nrow(sub)
table(sub$uso_tp)
prop.table(table(sub$uso_tp))
```

37 de 61 = **60.7 %** de uso cotidiano en la muestra directa, contra **59 %** que
estima la red. La diferencia (1.7 puntos) es menor que el error de muestreo que
cabría esperar con $n = 61$, así que el resultado no depende de la estructura
impuesta. Sobre el conteo directo, la red aporta la capacidad de responder
contrafactuales, como el escenario ineficiente/inseguro, para los que el
subconjunto correspondiente sería aún más pequeño.

### Modelo 2 — Infraestructura vial y normas de tránsito

#### Especificación de la DAG

La estructura traduce **H2** a arcos: la localidad y la edad determinan tanto el
estado percibido de la infraestructura como el cumplimiento declarado, y el
estado de la infraestructura influye además directamente sobre el cumplimiento.
Es una DAG saturada respecto de `NOR`: los cuatro nodos restantes son sus padres.

```{r}
dag_pablo = empty.graph(nodes = c("LOC", "EDAD", "PAV", "ACE", "NOR"))
```

```{r}
arc_set_pablo = matrix(c("LOC",  "PAV",
                   "LOC",  "ACE",
                   "EDAD", "PAV",
                   "EDAD", "ACE",
                   "LOC",  "NOR",
                   "EDAD", "NOR",
                   "PAV",  "NOR",
                   "ACE",  "NOR"),
                 byrow = TRUE, ncol = 2,
                 dimnames = list(NULL, c("from", "to")))
```

```{r}
arcs(dag_pablo) = arc_set_pablo
dag_pablo
```

```{r}
graphviz.plot(dag_pablo, shape = "ellipse")
```

#### Ajuste de los parámetros

```{r}
bn_mle_pablo = bn.fit(dag_pablo, data = data_pablo, method = "mle")
```

```{r}
bn_mle_pablo$NOR
```

La CPT de `NOR` ya adelanta el resultado. La probabilidad de cumplimiento alto se
mueve entre 0.40 y 0.80 según la combinación de padres, pero sin un patrón
monótono en `PAV` ni en `ACE`. Las celdas más extremas corresponden a los grupos
con menos observaciones.

#### Significancia de las relaciones de dependencia

Se contrasta cada padre de `NOR` condicionando en los otros tres:

```{r}
ci.test("NOR", "PAV", c("LOC", "EDAD", "ACE"), test = "mi", data = data_pablo)
```

```{r}
ci.test("NOR", "ACE", c("LOC", "EDAD", "PAV"), test = "mi", data = data_pablo)
```

```{r}
ci.test("NOR", "LOC", c("EDAD", "PAV", "ACE"), test = "mi", data = data_pablo)
```

```{r}
ci.test("NOR", "EDAD", c("LOC", "PAV", "ACE"), test = "mi", data = data_pablo)
```

```{r}
arc.strength(dag_pablo, data = data_pablo, criterion = "mi")
```

Ninguno de los cuatro arcos hacia `NOR` alcanza significancia al 5 %: `PAV` queda
en $p = 0.060$, `ACE` en $p = 0.092$, `LOC` en $p = 0.484$ y `EDAD` en
$p = 0.277$. Los dos primeros están lo bastante cerca del umbral como para no
descartar un efecto pequeño con muestra insuficiente. Tal como están los datos,
**H2 no se sostiene**.

##### Revisión con un indicador alternativo

Una posible explicación del resultado es que `ACE` sea un mal indicador. La ENMT
no pregunta por banquetas, así que el reactivo disponible es el de puentes
peatonales, que muchas personas simplemente no utilizan. El archivo alternativo
sustituye ese reactivo por el de señalamientos viales, con 860 casos.

```{r}
data_pablo_alt = read.csv("data/clean_enmt_vial_alt.csv", stringsAsFactors = TRUE)
summary(data_pablo_alt)
```

```{r}
ci.test("NOR", "ACE", c("LOC", "EDAD", "PAV"), test = "mi", data = data_pablo_alt)
```

```{r}
ci.test("NOR", "PAV", c("LOC", "EDAD", "ACE"), test = "mi", data = data_pablo_alt)
```

Con señalamientos, el arco `ACE → NOR` sí resulta significativo
($mi = 26.3$, $p = 0.0097$), mientras que `PAV → NOR` sigue sin serlo
($p = 0.229$). Lo que se asocia con el cumplimiento declarado de las normas es la
**señalización**, el elemento de la infraestructura que comunica la norma, y no el
estado del pavimento. El resultado no estaba en la hipótesis original: aparece al
medir la infraestructura con otro reactivo.

#### Comparación de estructuras

```{r}
score(dag_pablo, data = data_pablo, type = "bic")
```

```{r}
score(dag_pablo, data = data_pablo, type = "aic")
```

```{r}
best_dag_pablo = hc(data_pablo)
modelstring(best_dag_pablo)
```

```{r}
score(best_dag_pablo, data = data_pablo, type = "bic")
```

```{r}
score(best_dag_pablo, data = data_pablo, type = "aic")
```

```{r}
graphviz.plot(best_dag_pablo, shape = "ellipse")
```

La red aprendida, `[LOC][EDAD][PAV][NOR][ACE|PAV]`, mejora el BIC de $-2\,910$ a
$-2\,749$ y el AIC de $-2\,819$ a $-2\,732$, y conserva un único arco:
`PAV → ACE`. Igual que en el modelo 1, `NOR` queda sin padres. Y aquí hay solo 5
nodos binarios o ternarios, donde la penalización por complejidad es mucho más
benigna.

#### Pertinencia de las relaciones de la nueva DAG

Que `hc()` deje `NOR` aislada, sin una sola flecha entrante, significa que
concluyó que ninguna de las otras variables ayuda a predecir el cumplimiento. Es
consistente con las pruebas de independencia condicional de la sección anterior,
y hay tres razones que lo explican.

La primera es que los números no van en orden. Las cuatro combinaciones de `PAV`
y `ACE` dan 0.72 (bien las dos), 0.70 (mal las dos), 0.59 (bien el pavimento pero
mal las aceras) y 0.54 (al revés). Si la relación fuera real y monótona, 0.72
debería ser el valor más alto, 0.70 el más bajo y los mixtos quedar en medio.
Ocurre lo contrario: los mixtos son los dos más bajos. Además son los dos grupos
más pequeños de la muestra, así que sus proporciones se mueven mucho con pocos
casos. Ese desorden es lo que hace que `hc()` descarte los arcos.

La segunda es que el reactivo mide autoimagen. `p31` pregunta qué tanto cumple
uno mismo, no qué tanto cumplen los demás. En el `summary` se ve el efecto: 554
de 806 personas quedan en `alto` y solo 252 en `bajo`. Con casi el 69 % de la
muestra amontonada del mismo lado, el margen para que aparezcan diferencias entre
grupos es estrecho. Es sesgo de deseabilidad social.

La tercera es que el resultado depende del reactivo. Al cambiar puentes
peatonales por señalamientos, el `ci.test` de `ACE` baja a 0.0097 y sí resulta
significativo. La conclusión "la infraestructura no importa" es por tanto
demasiado fuerte: lo correcto es decir que *estos dos indicadores concretos* de
infraestructura física no discriminan.

#### Respuesta a Q2

> **¿Existe una diferencia en la percepción sobre el cumplimiento de las normas
> de tránsito entre las personas que consideran que el pavimento y las aceras de
> su localidad se encuentran en buen estado y aquellas que consideran que no?**

Se responde dos veces: sobre la DAG propuesta, que sí tiene los arcos
`PAV → NOR` y `ACE → NOR`, y sobre la aprendida, que no los tiene.

Sobre la red propuesta, las cuatro combinaciones de evidencia:

```{r}
bn_pablo = bn.fit(best_dag_pablo, data = data_pablo)
```

```{r}
set.seed(42)
cpquery(bn_mle_pablo,
        event = (NOR == "alto"),
        evidence = (PAV == "bueno") & (ACE == "bueno"),
        n = 10^6)
```

```{r}
set.seed(42)
cpquery(bn_mle_pablo,
        event = (NOR == "alto"),
        evidence = (PAV == "malo") & (ACE == "malo"),
        n = 10^6)
```

```{r}
set.seed(42)
cpquery(bn_mle_pablo,
        event = (NOR == "alto"),
        evidence = (PAV == "bueno") & (ACE == "malo"),
        n = 10^6)
```

```{r}
set.seed(42)
cpquery(bn_mle_pablo,
        event = (NOR == "alto"),
        evidence = (PAV == "malo") & (ACE == "bueno"),
        n = 10^6)
```

Y sobre la red aprendida por *hill-climbing*, en la que `NOR` no tiene padres:

```{r}
set.seed(42)
cpquery(bn_pablo,
        event = (NOR == "alto"),
        evidence = (PAV == "bueno") & (ACE == "bueno"),
        n = 10^6)
```

```{r}
set.seed(42)
cpquery(bn_pablo,
        event = (NOR == "alto"),
        evidence = (PAV == "malo") & (ACE == "malo"),
        n = 10^6)
```

| Evidencia | DAG propuesta | DAG aprendida |
|---|---|---|
| `PAV` bueno, `ACE` bueno | 0.725 | 0.687 |
| `PAV` malo, `ACE` malo   | 0.697 | 0.686 |
| `PAV` bueno, `ACE` malo  | 0.585 | — |
| `PAV` malo, `ACE` bueno  | 0.539 | — |

**Casi no hay diferencia.** Cada `cpquery` responde lo mismo: de cada 100
personas con cierta opinión sobre sus calles, cuántas dicen cumplir mucho las
normas. Con la DAG construida a mano salen 72.5 entre quienes califican bien
pavimento y puentes, y 69.7 entre quienes califican mal ambos. Son menos de tres
puntos de diferencia. Los `ci.test` correspondientes dan 0.060 para `PAV` y 0.092
para `ACE`. Ambos superan el umbral de 0.05, así que no puede descartarse el azar
muestral. Sobre la red aprendida la diferencia desaparece por completo: 0.6865
frente a 0.6864, la proporción incondicional de `NOR = alto`. Es lo que debe
ocurrir cuando el nodo no tiene padres, y sirve como verificación de que el
muestreo está funcionando.

### Modelo 3 — Ingreso familiar y uso del automóvil particular

> **Q3.** ¿Cuál es la probabilidad de cada tipo de ingreso familiar y uso
> cotidiano del automóvil dado el tamaño de la localidad?

Es una consulta de naturaleza distinta a las dos anteriores. No pide una
probabilidad puntual ni una comparación entre dos escenarios, sino la
**distribución conjunta** de dos variables, cuartil de ingreso y uso del
automóvil, condicionada a una tercera. El resultado es una tabla de 4 × 4 celdas,
una por combinación de cuartil y tamaño de localidad.

#### Especificación de la DAG

La estructura mínima que la consulta exige es una bifurcación: `Tam_loc` como
padre común de las dos variables sobre las que se pregunta, ya que ambas se
condicionan a ella.

```{r}
dag_emi = empty.graph(nodes = c("Tam_loc", "ing_q", "auto"))
```

A esa bifurcación se añade un tercer arco, `ing_q → auto`. La justificación es la
misma que sostiene `ing_fam → uso_tp` en el modelo 1, con el signo invertido: el
ingreso es lo que permite adquirir y mantener un automóvil, y debe por tanto
influir sobre su uso cotidiano por encima de lo que ya explique el tamaño de la
localidad. Dejar solo la bifurcación equivaldría a afirmar
$\text{ing\_q} \perp\!\!\!\perp \text{auto} \mid \text{Tam\_loc}$, hipótesis que se
contrasta explícitamente más abajo.

```{r}
arc_set_emi = matrix(c("Tam_loc", "ing_q",
                       "Tam_loc", "auto",
                       "ing_q",   "auto"),
                     byrow = TRUE, ncol = 2,
                     dimnames = list(NULL, c("from", "to")))
```

```{r}
arcs(dag_emi) = arc_set_emi
dag_emi
```

```{r}
graphviz.plot(dag_emi, shape = "ellipse")
```

#### Ajuste de los parámetros

```{r}
bn_mle_emi = bn.fit(dag_emi, data = data_emi, method = "mle")
```

```{r}
bn_mle_emi$ing_q
```

```{r}
bn_mle_emi$auto
```

Las probabilidades condicionales cambian entre cuartiles de ingreso. Las
variaciones entre columnas de la misma CPT no son del mismo orden de magnitud:
por ejemplo, 0.2000 y 0.3087 en la columna de localidades de 100 000 o más
habitantes. `ing_q` tiene entonces una dependencia directa sobre el uso cotidiano
del automóvil particular.

El patrón se lee mejor en el margen, promediando sobre el tamaño de localidad.
La probabilidad de uso cotidiano del automóvil pasa de 0.128 en `Q1` a 0.173 en
`Q2`, 0.228 en `Q3` y 0.341 en `Q4`. Es un gradiente monótono que casi triplica
el valor inicial.

#### Significancia de las relaciones de dependencia

Se contrastan los dos arcos que entran a `auto`, cada uno condicionando en el
otro padre:

```{r}
ci.test("auto", "ing_q", "Tam_loc", test = "x2", data = data_emi)
```

```{r}
ci.test("auto", "Tam_loc", "ing_q", test = "x2", data = data_emi)
```

Ambos resultan significativos: `ing_q → auto` con $x^2 = 59.2$, $\mathrm{df} = 24$,
$p = 8.4\times10^{-5}$, y `Tam_loc → auto` con $x^2 = 47.6$, $p = 0.0029$. Es el
único de los cuatro modelos en el que **todos** los arcos hacia la variable
respuesta superan la prueba. El tercer arco añadido a la bifurcación no era
decorativo: el ingreso aporta información sobre el uso del automóvil que el
tamaño de la localidad no contiene.

#### Comparación de estructuras

```{r}
score(dag_emi, data = data_emi, type = "bic")
score(dag_emi, data = data_emi, type = "aic")
```

```{r}
best_dag_emi = hc(data_emi)
modelstring(best_dag_emi)
```

```{r}
score(best_dag_emi, data = data_emi, type = "bic")
score(best_dag_emi, data = data_emi, type = "aic")
```

Aquí los dos criterios **se contradicen**. El *hill-climbing*, que optimiza BIC
por omisión, vuelve a dejar la variable respuesta sin padres,
`[Tam_loc][auto][ing_q|Tam_loc]`, y mejora el BIC de $-3\,274.6$ a $-3\,212.2$.
Pero por AIC gana la DAG propuesta: $-3\,161.2$ frente a $-3\,171.2$. La
diferencia entre ambos criterios es solo el peso de la penalización,
$\log(n)/2 \approx 3.4$ por parámetro en BIC contra $1$ en AIC. El desacuerdo
ubica a este modelo justo en la frontera: la dependencia existe y las pruebas la
detectan con $p \approx 10^{-5}$, pero su magnitud está en el límite de lo que 921
observaciones pueden pagar en complejidad. La inferencia se hace sobre la DAG
propuesta, coherentemente con el resultado de `ci.test`.

#### Respuesta a Q3

La consulta pide la probabilidad conjunta de cuartil de ingreso y uso cotidiano
del automóvil para cada tamaño de localidad, es decir
$P(\text{ing\_q} = q,\; \text{auto} = \text{Cotidiano} \mid \text{Tam\_loc} = t)$
para las 16 combinaciones. Se recorren con un doble ciclo en vez de escribir 16
llamadas. `cpquery()` captura sus argumentos sin evaluarlos, así que el evento
variable se construye como texto y se inyecta con `eval(parse(...))`, el modismo
documentado para consultas programáticas. La evidencia se pasa como `list()`
porque se usa `method = "lw"`.

```{r}
bn_emi = bn.fit(dag_emi, data = data_emi, method = "bayes")

tams = levels(data_emi$Tam_loc)
tabla_q3 = matrix(0, 4, 4, dimnames = list(paste0("Q", 1:4), tams))

set.seed(42)
for (q in 1:4) for (t in seq_along(tams)) {
  evento = paste0('(ing_q == "Q', q, '") & (auto == "Cotidiano")')
  tabla_q3[q, t] = cpquery(bn_emi,
                           event    = eval(parse(text = evento)),
                           evidence = list(Tam_loc = tams[t]),
                           method   = "lw", n = 10^6)
}

round(tabla_q3, 4)
```

Cada columna es una distribución conjunta parcial, así que su suma es la
probabilidad marginal de uso cotidiano del automóvil en ese tamaño de localidad:

```{r}
round(colSums(tabla_q3), 4)
```

La lectura tiene dos direcciones. **Por columna** (dentro de un mismo tamaño de
localidad), la probabilidad conjunta crece con el ingreso en las localidades
grandes: en las de 100 000 o más habitantes va de 0.023 en `Q1` a 0.096 en `Q4`,
y en las de 15 000 a 99 999 de 0.012 a 0.132. En las localidades pequeñas el
patrón se invierte parcialmente (en las de menos de 2 500 habitantes el valor más
alto lo tiene `Q2`, 0.063), pero eso refleja la composición de la muestra más
que la conducta: en las localidades chicas casi no hay hogares en `Q4`. **Por
fila**, el uso cotidiano del automóvil se concentra en las localidades grandes:
la marginal cae de 0.239 y 0.263 en las dos categorías más grandes a 0.141 y
0.180 en las dos más pequeñas.

Este resultado convive sin contradicción con el del modelo 1. Allí, entre
personas de ingresos altos en localidades grandes, el transporte público se usaba
cotidianamente en un 59 % de los casos. Aquí el automóvil se usa cotidianamente
en un 24 % de las localidades grandes. Las dos cosas pueden ser ciertas a la vez
porque los modos no son excluyentes: una misma persona puede declarar uso
cotidiano de ambos.

##### Validación contra la muestra

Igual que en el modelo 1, se contrasta la estimación contra el conteo directo:

```{r}
round(prop.table(table(data_emi$ing_q, data_emi$auto, data_emi$Tam_loc),
                 margin = 3)[, "Cotidiano", ], 4)
```

Las 16 celdas coinciden con las estimadas por muestreo hasta la tercera o cuarta
cifra decimal. La coincidencia es exacta y no aproximada por una razón
estructural: con `Tam_loc` como única evidencia y sin nodos no observados, la
consulta se reduce al producto de dos entradas de las CPTs,
$P(\text{ing\_q} \mid \text{Tam\_loc}) \cdot P(\text{auto} \mid \text{ing\_q}, \text{Tam\_loc})$,
que con estimación por máxima verosimilitud es justamente la frecuencia relativa
observada. El `cpquery` no aporta aquí precisión adicional, pero verifica que el
muestreo esté funcionando. Eso da confianza en las consultas de los modelos 1 y
2, donde sí hay nodos intermedios y el conteo directo no es viable.

### Modelo 4 — Sexo y calificación de comodidad del transporte público

> **Q4.** ¿Existen diferencias entre hombres y mujeres en la calificación de
> comodidad del transporte público que usan cotidianamente?

La experiencia del transporte público está documentadamente diferenciada por
género, sobre todo en lo que toca a acoso y sensación de inseguridad. La
hipótesis **H4** es que esa diferencia se refleje en la calificación de comodidad,
controlando por localidad, edad y seguridad percibida.

#### Especificación de la DAG

```{r}
dag_mateo = empty.graph(nodes = c("LOC", "EDAD", "SEXO", "SEG", "COM"))
```

La estructura coloca a `COM` como sumidero con cuatro padres y a `SEG` como
mediador. `LOC` y `EDAD` influyen sobre la seguridad percibida, y esta a su vez
sobre la comodidad, además del efecto directo de las tres. `SEXO` entra solo
hacia `COM`, porque no tiene sentido que el sexo dependa de la localidad ni de la
edad.

```{r}
arc_set_mateo = matrix(c("LOC",  "SEG",
                         "EDAD", "SEG",
                         "LOC",  "COM",
                         "EDAD", "COM",
                         "SEXO", "COM",
                         "SEG",  "COM"),
                       byrow = TRUE, ncol = 2,
                       dimnames = list(NULL, c("from", "to")))
```

```{r}
arcs(dag_mateo) = arc_set_mateo
dag_mateo
```

```{r}
graphviz.plot(dag_mateo, shape = "ellipse")
```

#### Ajuste de los parámetros

```{r}
bn_mle_mateo = bn.fit(dag_mateo, data = data_mateo, method = "mle")
```

```{r}
bn_mle_mateo$COM
```

El cruce directo ya adelanta la magnitud de la diferencia:

```{r}
table(data_mateo$SEXO, data_mateo$COM)
prop.table(table(data_mateo$SEXO, data_mateo$COM), margin = 1)
```

196 de 352 hombres califican la comodidad como buena (55.7 %) y 172 de 289
mujeres (59.5 %). Son **menos de cuatro puntos porcentuales**, y van en dirección
contraria a la que anticipaba H4: son las mujeres quienes califican mejor.

#### Significancia de las relaciones de dependencia

```{r}
ci.test("COM", "SEXO", c("LOC", "EDAD", "SEG"), test = "mi", data = data_mateo)
```

```{r}
ci.test("COM", "SEG", c("LOC", "EDAD", "SEXO"), test = "mi", data = data_mateo)
```

```{r}
ci.test("COM", "LOC", c("EDAD", "SEXO", "SEG"), test = "mi", data = data_mateo)
```

```{r}
ci.test("COM", "EDAD", c("LOC", "SEXO", "SEG"), test = "mi", data = data_mateo)
```

```{r}
arc.strength(dag_mateo, data = data_mateo, criterion = "mi")
```

El contraste entre los cuatro arcos es el más nítido de todo el trabajo.
`SEG → COM` es abrumadoramente significativo ($mi = 184.8$, $p < 2.2\times10^{-16}$).
`SEXO → COM` no lo es ($mi = 15.0$, $\mathrm{df} = 12$, $p = 0.240$), ni tampoco
`LOC` ($p = 0.095$) ni `EDAD` ($p = 0.218$). La `arc.strength` lo confirma: la del
arco `SEG → COM` es del orden de $10^{-33}$ frente a $0.24$ del arco de sexo.
**Quien determina si el viaje se califica como cómodo es la sensación de
seguridad, no el sexo de quien viaja.**

##### Revisión con otro indicador

Antes de aceptar la respuesta negativa hay que comprobar que no dependa del
reactivo elegido, como ocurrió en el modelo 2 con los puentes peatonales. Se
repite todo sustituyendo la comodidad por *condiciones de la unidad* (`p1c_i_7`),
el aspecto más cercano dentro de la misma batería.

```{r}
alt_p = califica(paste0("p1c_", modos, "_7"))   # condiciones de la unidad

data_mateo_alt = data.frame(
  LOC  = factor(ifelse(raw$Tam_loc == 1, "grande", "chica"),
                levels = c("grande", "chica")),
  EDAD = factor(edades[as.character(raw$edad_1)],
                levels = c("joven", "adulto", "mayor")),
  SEXO = factor(raw$sexo, levels = 1:2, labels = c("hombre", "mujer")),
  SEG  = factor(ifelse(seg_p >= 7, "seguro", "inseguro"),
                levels = c("seguro", "inseguro")),
  COM  = factor(ifelse(alt_p >= 7, "buena", "mala"),
                levels = c("buena", "mala")))
data_mateo_alt = na.omit(data_mateo_alt)

table(data_mateo_alt$SEXO, data_mateo_alt$COM)
```

```{r}
ci.test("COM", "SEXO", c("LOC", "EDAD", "SEG"), test = "mi", data = data_mateo_alt)
```

Con el indicador alternativo la brecha se mantiene en la misma dirección y del
mismo tamaño (57.7 % de los hombres contra 63.7 % de las mujeres) y sigue sin ser
significativa ($p = 0.467$). A diferencia del modelo 2, aquí el cambio de
reactivo **no** altera la conclusión. Eso la vuelve considerablemente más
sólida.

#### Comparación de estructuras

```{r}
score(dag_mateo, data = data_mateo, type = "bic")
score(dag_mateo, data = data_mateo, type = "aic")
```

```{r}
best_dag_mateo = hc(data_mateo)
modelstring(best_dag_mateo)
```

```{r}
score(best_dag_mateo, data = data_mateo, type = "bic")
score(best_dag_mateo, data = data_mateo, type = "aic")
```

```{r}
graphviz.plot(best_dag_mateo, shape = "ellipse")
```

Aquí ocurre algo que no había pasado en los tres modelos anteriores: el
*hill-climbing* **conserva un arco hacia la variable respuesta**. La red aprendida
es `[LOC][EDAD][SEXO][SEG][COM|SEG]`, es decir, tira `LOC`, `EDAD` y `SEXO` pero
mantiene `SEG → COM`. Los dos criterios coinciden por primera vez en el trabajo:
BIC mejora de $-2\,407.9$ a $-2\,336.5$ y AIC de $-2\,332.0$ a $-2\,320.9$. Score
y prueba de hipótesis dicen lo mismo: la dependencia que existe es fuerte, y las
que no existen se descartan sin ambigüedad.

#### Respuesta a Q4

```{r}
set.seed(42)
cpquery(bn_mle_mateo, event = (COM == "buena"),
        evidence = (SEXO == "hombre"), n = 10^6)
```

```{r}
set.seed(42)
cpquery(bn_mle_mateo, event = (COM == "buena"),
        evidence = (SEXO == "mujer"), n = 10^6)
```

Separando además por seguridad percibida, para ver si la brecha se abre en algún
subgrupo:

```{r}
set.seed(42)
cpquery(bn_mle_mateo, event = (COM == "buena"),
        evidence = (SEXO == "hombre") & (SEG == "seguro"), n = 10^6)
```

```{r}
set.seed(42)
cpquery(bn_mle_mateo, event = (COM == "buena"),
        evidence = (SEXO == "mujer") & (SEG == "seguro"), n = 10^6)
```

```{r}
set.seed(42)
cpquery(bn_mle_mateo, event = (COM == "buena"),
        evidence = (SEXO == "hombre") & (SEG == "inseguro"), n = 10^6)
```

```{r}
set.seed(42)
cpquery(bn_mle_mateo, event = (COM == "buena"),
        evidence = (SEXO == "mujer") & (SEG == "inseguro"), n = 10^6)
```

Y sobre la red aprendida, en la que `SEXO` ya no es padre de `COM`:

```{r}
bn_mateo = bn.fit(best_dag_mateo, data = data_mateo)

set.seed(42)
cpquery(bn_mateo, event = (COM == "buena"),
        evidence = (SEXO == "hombre"), n = 10^6)
```

```{r}
set.seed(42)
cpquery(bn_mateo, event = (COM == "buena"),
        evidence = (SEXO == "mujer"), n = 10^6)
```

| Evidencia | Hombres | Mujeres | Brecha |
|---|---|---|---|
| Sin condicionar (DAG propuesta) | 0.551 | 0.605 | 5.4 pp |
| Perciben el transporte seguro | 0.752 | 0.810 | 5.8 pp |
| Lo perciben inseguro | 0.240 | 0.283 | 4.3 pp |
| Sin condicionar (DAG aprendida) | 0.574 | 0.574 | 0.0 pp |

**Casi no hay diferencia, y la que hay no es significativa.** La brecha ronda los
cinco puntos porcentuales y es notablemente estable. Se mantiene igual entre
quienes se sienten seguros y entre quienes se sienten inseguros, así que no hay
un subgrupo donde el efecto se concentre. Sobre la red aprendida, donde `SEXO` no
es padre de `COM`, la diferencia desaparece por completo (0.5739 contra 0.5738).
Es lo que debe ocurrir, y sirve como verificación del muestreo.

Lo que sí domina es la seguridad percibida. Pasar de "inseguro" a "seguro" mueve
la probabilidad de calificar bien la comodidad de 0.24 a 0.75, más de **cincuenta
puntos porcentuales**, contra los cinco del sexo. La diferencia de género existe
en la muestra, pero es un orden de magnitud menor que el factor que realmente
explica la calificación.

### Discusión

Los cuatro modelos convergen en un mismo patrón: **la percepción subjetiva de la
calidad de un servicio o de una infraestructura es un predictor mucho más débil
de la conducta declarada que las variables estructurales de disponibilidad y
posición socioeconómica.** En el modelo 1 la percepción de eficiencia y seguridad
mueve el uso cotidiano del transporte público apenas cuatro puntos porcentuales
en el grupo de ingresos altos en ciudades grandes. En el modelo 2 el estado
percibido del pavimento y de los puentes peatonales mueve el cumplimiento
declarado tres puntos, dentro del ruido muestral. El modelo 3 cierra el argumento
por el lado contrario. Cuando la variable explicativa **sí** es estructural, como
el cuartil de ingreso, que determina la capacidad de comprar y mantener un
automóvil, la señal aparece limpia, monótona y significativa
($p = 8.4\times10^{-5}$) sobre la misma encuesta y con menos observaciones (921).
No es que la ENMT carezca de potencia: es que la percepción predice poco. El
modelo 4 matiza la lectura. Ahí la percepción, la seguridad sentida, **sí** es el
factor dominante, y mueve la calificación de comodidad más de cincuenta puntos
porcentuales. La distinción relevante no es "percepción contra estructura", sino
qué predice qué: la percepción explica bien **otras percepciones**
(seguridad → comodidad), pero no la **conducta** declarada (uso del transporte,
cumplimiento de normas), que responde a la disponibilidad y a la posición
socioeconómica.

También convergen en una advertencia metodológica. En los tres primeros casos el
*hill-climbing* con BIC produce una red que gana en ese score pero que no dice
nada sobre la pregunta de investigación: la variable respuesta queda sin padres.
Las causas difieren. En el modelo 1 domina la penalización frente a nodos de alta
cardinalidad (`estrato` con 16 niveles, `h21_1` con 18). En el modelo 2, con solo
cinco nodos de baja cardinalidad, la causa es la ausencia genuina de señal,
confirmada por las pruebas de independencia condicional. En el modelo 3 el
veredicto depende del criterio, porque BIC prefiere la red aprendida y AIC la
propuesta. El score y la prueba de hipótesis responden preguntas distintas.
Reportar solo el resultado del aprendizaje automático de estructura habría
ocultado, en los modelos 1 y 3, dependencias que sí existen y que las pruebas
detectan con $p \approx 10^{-5}$. El modelo 4 es el único donde el
*hill-climbing* conserva un arco hacia la respuesta (`SEG → COM`) y donde BIC, AIC
y las pruebas de independencia coinciden sin ambigüedad. La diferencia no está en
el método sino en la fuerza de la señal: cuando una dependencia es de
$mi = 184.8$ en lugar de $mi = 20$, ningún criterio de penalización la descarta.

Un tercer hallazgo es la sensibilidad al reactivo. Cambiar puentes peatonales por
señalamientos viales convierte un arco no significativo ($p = 0.092$) en uno
significativo ($p = 0.0097$) sobre la misma pregunta sustantiva. Eso limita la
respuesta negativa a Q2: lo que no se detecta es el efecto de *esos* indicadores,
no el de la infraestructura vial en general. En el modelo 4 se hizo la misma
comprobación, sustituyendo comodidad por condiciones de la unidad, y la
conclusión **no** cambió ($p = 0.467$). Ahí la respuesta negativa sí puede
sostenerse con confianza. Una no significancia solo es informativa después de
someterla a este tipo de prueba.

## Conclusiones

**Sobre Q1.** La probabilidad de que una persona de ingresos altos en una
localidad de 100 000 habitantes o más use cotidianamente el transporte público,
percibiéndolo eficiente y seguro, es de **≈ 59 %**, y de **≈ 82 %** si se admite
también el uso ocasional. El resultado es robusto: coincide con la frecuencia
muestral directa (60.7 %, $n = 61$) y se obtiene con un ajuste bayesiano de las
CPTs y muestreo por ponderación de verosimilitud, adecuados para evidencia rara.
El contraste con el escenario de percepción negativa (**≈ 55 %**) muestra que la
valoración del servicio explica poco. En ciudades grandes el uso cotidiano parece
sostenido por la disponibilidad de la red más que por su calidad percibida.

**Sobre Q2.** No se encuentra una diferencia estadísticamente significativa en el
cumplimiento declarado de las normas de tránsito entre quienes califican bien y
mal la infraestructura de su localidad: 72.5 % frente a 69.7 %, con
$p = 0.060$ (pavimento) y $p = 0.092$ (puentes peatonales). El *hill-climbing*
elimina ambos arcos. Sin embargo, al sustituir el indicador de puentes por el de
señalamientos viales la asociación sí aparece ($p = 0.0097$). El vínculo
relevante parece estar con la **señalización**, el componente de la
infraestructura que comunica la norma, y no con el estado físico del pavimento.

**Sobre Q3.** La probabilidad conjunta de cuartil de ingreso y uso cotidiano del
automóvil, condicionada al tamaño de localidad, crece con el ingreso dentro de
las localidades grandes: en las de 100 000 o más habitantes va de **0.023** en
`Q1` a **0.096** en `Q4`. Sumando cada columna, el uso cotidiano del automóvil alcanza **0.239** y
**0.263** en las dos categorías de localidad más grandes, frente a **0.141** y
**0.180** en las dos más pequeñas. Leída al margen del tamaño de localidad, la
probabilidad de uso cotidiano pasa de **0.128** en el cuartil de ingreso más bajo
a **0.341** en el más alto. Es el único de los cuatro modelos donde todos los
arcos propuestos hacia la variable respuesta resultan significativos
($p = 8.4\times10^{-5}$ para el ingreso, $p = 0.0029$ para el tamaño de
localidad), aunque BIC y AIC discrepan sobre si la estructura completa se
justifica.

**Sobre Q4.** No se encuentra una diferencia significativa entre hombres y
mujeres en la calificación de comodidad del transporte público de uso cotidiano:
**0.551** frente a **0.605**, cinco puntos porcentuales, con $p = 0.240$. La
brecha es estable en los dos subgrupos de seguridad percibida (5.8 puntos entre
quienes se sienten seguros, 4.3 entre quienes no), se mantiene al sustituir el
indicador por condiciones de la unidad ($p = 0.467$) y desaparece sobre la red
aprendida, que descarta el arco. Lo que sí determina la calificación es la
seguridad percibida, que mueve la probabilidad de **0.240** a **0.752**: un
efecto diez veces mayor que el del sexo. Es también el único de los cuatro
modelos en que el *hill-climbing* conserva un arco hacia la variable respuesta y
en que BIC y AIC coinciden con las pruebas de independencia.

**Implicaciones.** Para el diseño de política, los resultados apuntan en la misma
dirección: las intervenciones sobre la percepción (campañas de imagen, mejoras
cosméticas) tienen un efecto esperado pequeño frente a las que actúan sobre la
disponibilidad de la red y su señalización. Para la práctica del modelado, una
DAG especificada desde el dominio puede ser preferible a una aprendida por score
cuando el objetivo es responder consultas condicionales, aunque pierda la
comparación de BIC.

**Limitaciones.**

1. *Sesgo de deseabilidad social.* `NOR` proviene de un reactivo autodeclarado y
   el 69 % de la muestra se ubica en la categoría alta; el desbalance limita
   estructuralmente la potencia de cualquier prueba sobre esa variable.
2. *Tamaño de muestra frente a cardinalidad.* Con 1 190 casos y nodos de hasta 18
   niveles, varias CPTs tienen celdas vacías. Esto obliga al suavizado bayesiano
   y penaliza a la DAG propuesta en el score.
3. *Datasets no comparables.* Los cuatro modelos se ajustan sobre subconjuntos
   distintos de la ENMT (1 190, 806, 921 y 641 casos), por lo que sus scores no
   son comparables entre sí y no pueden integrarse en una sola red. El del
   modelo 4 es además un universo restringido por construcción, con solo usuarios
   cotidianos del transporte público, así que sus resultados no se extrapolan a la
   población general.
4. *Ausencia de identificación causal.* Los arcos representan dependencias
   probabilísticas orientadas por conocimiento del dominio. Los datos son
   observacionales y transversales, así que las direcciones no están
   identificadas empíricamente y las lecturas causales son interpretativas.
5. *Discretización gruesa del ingreso.* Los "cuartiles" de `ing_fam` no pueden
   ser exactos, porque la variable original tiene siete niveles ordinales con
   empates masivos: los grupos resultantes pesan 17.8 %, 37.0 %, 20.0 % y 25.2 %.
   Además, el 22 % de la muestra sin ingreso declarado se excluye del modelo 3, y
   nada garantiza que esa no respuesta sea aleatoria respecto del ingreso real.
6. *No se incorpora el diseño muestral.* El factor de expansión `Pondi2` se
   descarta al recortar el data frame, pues `bn.fit()` no admite ponderaciones;
   las estimaciones son por tanto no expandidas a la población.

**Trabajo futuro.** Cuatro extensiones inmediatas: (i) agrupar `h21_1` y
`estrato` en menos categorías para reducir la penalización por complejidad y
permitir una comparación de scores más justa entre la DAG propuesta y la
aprendida; (ii) usar algoritmos de aprendizaje basados en restricciones (`pc` o
`gs`, que operan por pruebas de independencia condicional en vez de por score),
que en este contexto deberían conservar los arcos que `ci.test` sí detecta;
(iii) imponer una lista negra y una lista blanca (`blacklist`/`whitelist`) sobre
`hc()` para incorporar el conocimiento del dominio al aprendizaje en vez de
contraponerlo; y (iv) sustituir el reactivo autodeclarado de cumplimiento por un
indicador de percepción sobre terceros, menos expuesto al sesgo de deseabilidad
social.

## Referencias

::: {#refs}
:::
