---
title: "Redes bayesianas multinomiales"
format: 
    html:
        toc: true
        hmtl-math-method: katex
        embed-resources: true
        df-print: kable
editor: source
---
## El nivel de escolaridad de una persona afecta la frecuencia del uso de transporte foráneo o el uso de automóvil particular

```{r}
#| eval: false
#| echo: false

install.packages("bnlearn")
```

```{r}
#install.packages("bnlearn")
library(bnlearn)
data = read.csv("data/clean_enmt_unam.csv", stringsAsFactors = TRUE)
head(data)
```
```{r}
data_bn <- data[, c("p1a_6", "p1a_12", "escol")]
```

```{r}
dag = empty.graph(nodes = c("p1a_6", "p1a_12", "escol"))
```

```{r}
arc_set = matrix(c("escol","p1a_6", 
                   "escol","p1a_12"),
                 byrow = TRUE, ncol = 2,
                 dimnames = list(NULL, c("from", "to")))
```

```{r}
arcs(dag) = arc_set
```

```{r}
data_bn$p1a_6 <- as.factor(data_bn$p1a_6)
data_bn$p1a_12 <- as.factor(data_bn$p1a_12)
data_bn$escol <- as.factor(data_bn$escol)
```

```{r}
bn_mle = bn.fit(dag, data = data_bn, method = "mle")
```
```{r}
bn_mle$escol
```

```{r}
bn_mle$p1a_6
```

```{r}
bn_mle$p1a_12
```

```{r}
ci.test("escol", "p1a_12", "p1a_6",test = "mi", data = data_bn)
```

```{r}
ci.test("escol", "p1a_12", "p1a_6",test = "x2", data = data_bn)
```

```{r}
arc.strength(dag, data = data_bn, criterion = "mi") 
```

```{r}
score(dag, data = data_bn, type = "bic") 
# Criterio bayesiano
```

```{r}
score(dag, data = data_bn, type = "aic")
# Criterio de Akaike
```

```{r}
best_dag = hc(data_bn) 
```

```{r}
bn = bn.fit(best_dag, data = data_bn)
```

# uso frecuencial de autobús foráneo o el automovil partícular según el grado  (ninguno)

```{r}
set.seed(42)
cpquery(bn, event =(p1a_12 == "1"), evidence = (escol == "1"), n = 10^6)
cpquery(bn, event =(p1a_6 == "1"), evidence = (escol == "1"), n = 10^6)
```
```{r}
set.seed(42)
cpquery(bn, event =(p1a_12 == "2"), evidence = (escol == "1"), n = 10^6)
cpquery(bn, event =(p1a_6 == "2"), evidence = (escol == "1"), n = 10^6)
```

```{r}
set.seed(42)
cpquery(bn, event =(p1a_12 == "3"), evidence = (escol == "1"), n = 10^6)
cpquery(bn, event =(p1a_6 == "3"), evidence = (escol == "1"), n = 10^6)
```
```{r}
set.seed(42)
cpquery(bn, event =(p1a_12 == "8"), evidence = (escol == "1"), n = 10^6)
cpquery(bn, event =(p1a_6 == "8"), evidence = (escol == "1"), n = 10^6)
```

```{r}
set.seed(42)
cpquery(bn, event =(p1a_12 == "9"), evidence = (escol == "1"), n = 10^6)
cpquery(bn, event =(p1a_6 == "9"), evidence = (escol == "1"), n = 10^6)
```

# uso frecuencial de autobús foráneo o el automovil partícular según el grado  (primaria)

```{r}
set.seed(42)
cpquery(bn, event =(p1a_12 == "1"), evidence = (escol == "2"), n = 10^6)
cpquery(bn, event =(p1a_6 == "1"), evidence = (escol == "2"), n = 10^6)
```
```{r}
set.seed(42)
cpquery(bn, event =(p1a_12 == "2"), evidence = (escol == "2"), n = 10^6)
cpquery(bn, event =(p1a_6 == "2"), evidence = (escol == "2"), n = 10^6)
```

```{r}
set.seed(42)
cpquery(bn, event =(p1a_12 == "3"), evidence = (escol == "2"), n = 10^6)
cpquery(bn, event =(p1a_6 == "3"), evidence = (escol == "2"), n = 10^6)
```
```{r}
set.seed(42)
cpquery(bn, event =(p1a_12 == "8"), evidence = (escol == "2"), n = 10^6)
cpquery(bn, event =(p1a_6 == "8"), evidence = (escol == "2"), n = 10^6)
```

```{r}
set.seed(42)
cpquery(bn, event =(p1a_12 == "9"), evidence = (escol == "2"), n = 10^6)
cpquery(bn, event =(p1a_6 == "9"), evidence = (escol == "2"), n = 10^6)
```

# uso frecuencial de autobús foráneo o el automovil partícular según el grado  (secundaria)

```{r}
set.seed(42)
cpquery(bn, event =(p1a_12 == "1"), evidence = (escol == "3"), n = 10^6)
cpquery(bn, event =(p1a_6 == "1"), evidence = (escol == "3"), n = 10^6)
```
```{r}
set.seed(42)
cpquery(bn, event =(p1a_12 == "2"), evidence = (escol == "3"), n = 10^6)
cpquery(bn, event =(p1a_6 == "2"), evidence = (escol == "3"), n = 10^6)
```

```{r}
set.seed(42)
cpquery(bn, event =(p1a_12 == "3"), evidence = (escol == "3"), n = 10^6)
cpquery(bn, event =(p1a_6 == "3"), evidence = (escol == "3"), n = 10^6)
```
```{r}
set.seed(42)
cpquery(bn, event =(p1a_12 == "8"), evidence = (escol == "3"), n = 10^6)
cpquery(bn, event =(p1a_6 == "8"), evidence = (escol == "3"), n = 10^6)
```

```{r}
set.seed(42)
cpquery(bn, event =(p1a_12 == "9"), evidence = (escol == "3"), n = 10^6)
cpquery(bn, event =(p1a_6 == "9"), evidence = (escol == "3"), n = 10^6)
```

# uso frecuencial de autobús foráneo o el automovil partícular según el grado  (preparatoria)

```{r}
set.seed(42)
cpquery(bn, event =(p1a_12 == "1"), evidence = (escol == "4"), n = 10^6)
cpquery(bn, event =(p1a_6 == "1"), evidence = (escol == "4"), n = 10^6)
```
```{r}
set.seed(42)
cpquery(bn, event =(p1a_12 == "2"), evidence = (escol == "4"), n = 10^6)
cpquery(bn, event =(p1a_6 == "2"), evidence = (escol == "4"), n = 10^6)
```

```{r}
set.seed(42)
cpquery(bn, event =(p1a_12 == "3"), evidence = (escol == "4"), n = 10^6)
cpquery(bn, event =(p1a_6 == "3"), evidence = (escol == "4"), n = 10^6)
```
```{r}
set.seed(42)
cpquery(bn, event =(p1a_12 == "8"), evidence = (escol == "4"), n = 10^6)
cpquery(bn, event =(p1a_6 == "8"), evidence = (escol == "4"), n = 10^6)
```

```{r}
set.seed(42)
cpquery(bn, event =(p1a_12 == "9"), evidence = (escol == "4"), n = 10^6)
cpquery(bn, event =(p1a_6 == "9"), evidence = (escol == "4"), n = 10^6)
```

# uso frecuencial de autobús foráneo o el automovil partícular según el grado  (universidad o posgrado)

```{r}
set.seed(42)
cpquery(bn, event =(p1a_12 == "1"), evidence = (escol == "5"), n = 10^6)
cpquery(bn, event =(p1a_6 == "1"), evidence = (escol == "5"), n = 10^6)
```
```{r}
set.seed(42)
cpquery(bn, event =(p1a_12 == "2"), evidence = (escol == "5"), n = 10^6)
cpquery(bn, event =(p1a_6 == "2"), evidence = (escol == "5"), n = 10^6)
```

```{r}
set.seed(42)
cpquery(bn, event =(p1a_12 == "3"), evidence = (escol == "5"), n = 10^6)
cpquery(bn, event =(p1a_6 == "3"), evidence = (escol == "5"), n = 10^6)
```
```{r}
set.seed(42)
cpquery(bn, event =(p1a_12 == "8"), evidence = (escol == "5"), n = 10^6)
cpquery(bn, event =(p1a_6 == "8"), evidence = (escol == "5"), n = 10^6)
```

```{r}
set.seed(42)
cpquery(bn, event =(p1a_12 == "9"), evidence = (escol == "5"), n = 10^6)
cpquery(bn, event =(p1a_6 == "9"), evidence = (escol == "5"), n = 10^6)
```

# uso frecuencial de autobús foráneo o el automovil partícular según el grado  (no sabe)

```{r}
set.seed(42)
cpquery(bn, event =(p1a_12 == "1"), evidence = (escol == "8"), n = 10^6)
cpquery(bn, event =(p1a_6 == "1"), evidence = (escol == "8"), n = 10^6)
```
```{r}
set.seed(42)
cpquery(bn, event =(p1a_12 == "2"), evidence = (escol == "8"), n = 10^6)
cpquery(bn, event =(p1a_6 == "2"), evidence = (escol == "8"), n = 10^6)
```

```{r}
set.seed(42)
cpquery(bn, event =(p1a_12 == "3"), evidence = (escol == "8"), n = 10^6)
cpquery(bn, event =(p1a_6 == "3"), evidence = (escol == "8"), n = 10^6)
```
```{r}
set.seed(42)
cpquery(bn, event =(p1a_12 == "8"), evidence = (escol == "8"), n = 10^6)
cpquery(bn, event =(p1a_6 == "8"), evidence = (escol == "8"), n = 10^6)
```

```{r}
set.seed(42)
cpquery(bn, event =(p1a_12 == "9"), evidence = (escol == "8"), n = 10^6)
cpquery(bn, event =(p1a_6 == "9"), evidence = (escol == "8"), n = 10^6)
```

Analizando estas probabilidades condicionales