---
title: "Query: hombres y mujeres en la calificación de comodidad del transporte público que usan cotidianamente"
author: "Mateo Flores"
format:
    html:
        toc: true
        html-math-method: katex
        embed-resources: true
        self-contained-math: true
        df-print: kable
editor: source
---

## Pregunta

> **¿Existen diferencias entre hombres y mujeres en la calificación de comodidad
> del transporte público que usan cotidianamente?**

## Datos

```{r}
#| eval: false
#| echo: false

install.packages("bnlearn")
```

```{r}
library(bnlearn)
```

```{r}
data = read.csv("/Users/mateoflores/querysSobreTransporte/data/clean_enmt_unam.csv", stringsAsFactors = TRUE)
head(data)
```

```{r}
summary(data)
```

```{r}
table(data$SEXO, data$COM)
```

## Creando la DAG

```{r}
dag = empty.graph(nodes = c("LOC", "EDAD", "SEXO", "SEG", "COM"))
```

```{r}
arc_set = matrix(c("LOC",  "SEG",
                   "EDAD", "SEG",
                   "LOC",  "COM",
                   "EDAD", "COM",
                   "SEXO", "COM",
                   "SEG",  "COM"),
                 byrow = TRUE, ncol = 2,
                 dimnames = list(NULL, c("from", "to")))
```

```{r}
arcs(dag) = arc_set
dag
```

```{r}
graphviz.plot(dag, shape = "ellipse")
```

## Estimando los parámetros

```{r}
bn_mle = bn.fit(dag, data = data, method = "mle")
```

```{r}
bn_mle$COM
```

## Significancia de las dependencias

```{r}
ci.test("COM", "SEXO", c("LOC", "EDAD", "SEG"), test = "mi", data = data)
```

```{r}
ci.test("COM", "SEG", c("LOC", "EDAD", "SEXO"), test = "mi", data = data)
```

```{r}
ci.test("COM", "LOC", c("EDAD", "SEXO", "SEG"), test = "mi", data = data)
```

```{r}
ci.test("COM", "EDAD", c("LOC", "SEXO", "SEG"), test = "mi", data = data)
```

```{r}
arc.strength(dag, data = data, criterion = "mi")
```

## Network scores

```{r}
score(dag, data = data, type = "bic")
```

```{r}
score(dag, data = data, type = "aic")
```

## Aprendiendo la mejor estructura

```{r}
best_dag = hc(data)
modelstring(best_dag)
```

```{r}
score(best_dag, data = data, type = "bic")
```

```{r}
score(best_dag, data = data, type = "aic")
```

```{r}
graphviz.plot(best_dag, shape = "ellipse")
```

## Respondiendo la query

```{r}
bn = bn.fit(best_dag, data = data)
```

```{r}
set.seed(42)
cpquery(bn_mle,
        event = (COM == "buena"),
        evidence = (SEXO == "hombre"),
        n = 10^6)
```

```{r}
set.seed(42)
cpquery(bn_mle,
        event = (COM == "buena"),
        evidence = (SEXO == "mujer"),
        n = 10^6)
```

```{r}
set.seed(42)
cpquery(bn_mle,
        event = (COM == "buena"),
        evidence = (SEXO == "hombre") & (SEG == "seguro"),
        n = 10^6)
```

```{r}
set.seed(42)
cpquery(bn_mle,
        event = (COM == "buena"),
        evidence = (SEXO == "mujer") & (SEG == "seguro"),
        n = 10^6)
```

```{r}
set.seed(42)
cpquery(bn_mle,
        event = (COM == "buena"),
        evidence = (SEXO == "hombre") & (SEG == "inseguro"),
        n = 10^6)
```

```{r}
set.seed(42)
cpquery(bn_mle,
        event = (COM == "buena"),
        evidence = (SEXO == "mujer") & (SEG == "inseguro"),
        n = 10^6)
```

```{r}
set.seed(42)
cpquery(bn,
        event = (COM == "buena"),
        evidence = (SEXO == "hombre"),
        n = 10^6)
```

```{r}
set.seed(42)
cpquery(bn,
        event = (COM == "buena"),
        evidence = (SEXO == "mujer"),
        n = 10^6)
```

## Revisión con otro indicador

```{r}
data2 = read.csv("data/clean_enmt_comodidad_alt.csv", stringsAsFactors = TRUE)
summary(data2)
```

```{r}
table(data2$SEXO, data2$COM)
```

```{r}
ci.test("COM", "SEXO", c("LOC", "EDAD", "SEG"), test = "mi", data = data2)
```

```{r}
ci.test("COM", "SEG", c("LOC", "EDAD", "SEXO"), test = "mi", data = data2)
```

## Resumen

Casi no hay diferencia. De los hombres, 189 de 345 califican la comodidad como buena
(55%); de las mujeres, 169 de 284 (60%). Los cpquery dan 0.550 para hombres y 0.597 para
mujeres: cinco puntos. El ci.test de SEXO da 0.387, muy por arriba de 0.05, así que no
se puede descartar que sea azar de la muestra. La diferencia tampoco cambia al separar
por seguridad: entre quienes se sienten seguros son 0.660 y 0.704, y entre quienes se
sienten inseguros 0.471 y 0.520. Los mismos cinco puntos en los dos grupos.