---
title: "Query: Estado de la infraestructura vial y cumplimiento de las normas de tránsito"
author: "Pablo Ramírez"
format:
    html:
        toc: true
        html-math-method: katex
        embed-resources: true
        self-contained-math: true
        df-print: kable
editor: source
---

## Pregunta

> **¿Existe una diferencia en la percepción sobre el cumplimiento de las normas de
> tránsito entre las personas que consideran que el pavimento y las aceras de su
> localidad se encuentran en buen estado y aquellas que consideran que no?**

## Datos

```{r}
#| eval: false
#| echo: false

install.packages("bnlearn")
```

```{r}
library(bnlearn)
```

```{r}
data = read.csv("data/clean_enmt_vial.csv", stringsAsFactors = TRUE)
head(data)
```

```{r}
summary(data)
```

## Creando la DAG

```{r}
dag = empty.graph(nodes = c("LOC", "EDAD", "PAV", "ACE", "NOR"))
```

```{r}
arc_set = matrix(c("LOC",  "PAV",
                   "LOC",  "ACE",
                   "EDAD", "PAV",
                   "EDAD", "ACE",
                   "LOC",  "NOR",
                   "EDAD", "NOR",
                   "PAV",  "NOR",
                   "ACE",  "NOR"),
                 byrow = TRUE, ncol = 2,
                 dimnames = list(NULL, c("from", "to")))
```

```{r}
arcs(dag) = arc_set
dag
```


```{r}
graphviz.plot(dag, shape = "ellipse")
```

## Estimando los parámetros

```{r}
bn_mle = bn.fit(dag, data = data, method = "mle")
```

```{r}
bn_mle$NOR
```

## Significancia de las dependencias

```{r}
ci.test("NOR", "PAV", c("LOC", "EDAD", "ACE"), test = "mi", data = data)
```

```{r}
ci.test("NOR", "ACE", c("LOC", "EDAD", "PAV"), test = "mi", data = data)
```

```{r}
ci.test("NOR", "LOC", c("EDAD", "PAV", "ACE"), test = "mi", data = data)
```

```{r}
ci.test("NOR", "EDAD", c("LOC", "PAV", "ACE"), test = "mi", data = data)
```

```{r}
arc.strength(dag, data = data, criterion = "mi")
```

## Network scores

```{r}
score(dag, data = data, type = "bic")
```

```{r}
score(dag, data = data, type = "aic")
```

## Aprendiendo la mejor estructura

```{r}
best_dag = hc(data)
modelstring(best_dag)
```

```{r}
score(best_dag, data = data, type = "bic")
```

```{r}
score(best_dag, data = data, type = "aic")
```

```{r}
graphviz.plot(best_dag, shape = "ellipse")
```

## Respondiendo la query

```{r}
bn = bn.fit(best_dag, data = data)
```

```{r}
set.seed(42)
cpquery(bn_mle,
        event = (NOR == "alto"),
        evidence = (PAV == "bueno") & (ACE == "bueno"),
        n = 10^6)
```

```{r}
set.seed(42)
cpquery(bn_mle,
        event = (NOR == "alto"),
        evidence = (PAV == "malo") & (ACE == "malo"),
        n = 10^6)
```

```{r}
set.seed(42)
cpquery(bn_mle,
        event = (NOR == "alto"),
        evidence = (PAV == "bueno") & (ACE == "malo"),
        n = 10^6)
```

```{r}
set.seed(42)
cpquery(bn_mle,
        event = (NOR == "alto"),
        evidence = (PAV == "malo") & (ACE == "bueno"),
        n = 10^6)
```

```{r}
set.seed(42)
cpquery(bn,
        event = (NOR == "alto"),
        evidence = (PAV == "bueno") & (ACE == "bueno"),
        n = 10^6)
```

```{r}
set.seed(42)
cpquery(bn,
        event = (NOR == "alto"),
        evidence = (PAV == "malo") & (ACE == "malo"),
        n = 10^6)
```

## Revisión con otro indicador

```{r}
data2 = read.csv("data/clean_enmt_vial_alt.csv", stringsAsFactors = TRUE)
summary(data2)
```

```{r}
ci.test("NOR", "ACE", c("LOC", "EDAD", "PAV"), test = "mi", data = data2)
```

```{r}
ci.test("NOR", "PAV", c("LOC", "EDAD", "ACE"), test = "mi", data = data2)
```

## Resumen

PAV es cómo califica la persona las calles de su colonia y de su ciudad, ACE los
puentes peatonales y NOR qué tanto dice cumplir las reglas de tránsito. Son 806
personas de la ENMT.

Casi no hay diferencia. Todos los cpquery contestan lo mismo: de cada 100 personas con
cierta opinión sobre sus calles, cuántas dicen cumplir mucho las normas. Con la DAG que
armamos a mano salen 73 entre quienes califican bien el pavimento y las aceras, y 70
entre quienes califican mal las dos. Tres puntos de diferencia. Los ci.test dan 0.060
para PAV y 0.092 para ACE; los dos pasan de 0.05, así que no se puede descartar que
sea azar de la muestra.

Después hc() arma la red por su cuenta, sin que le digamos qué flechas poner, y
devuelve [LOC][EDAD][PAV][NOR][ACE|PAV]. Ahí NOR aparece solo, sin una sola flecha
que le entre: el algoritmo concluyó que ninguna de las otras variables ayuda a predecir
el cumplimiento. Por eso los últimos dos cpquery dan 0.6865 y 0.6864,en esa red da igual cómo califiques tus calles.

Tres detalles:

- **Los números no van en orden.** Las cuatro combinaciones de PAV y ACE dan 73 (bien
  las dos), 70 (mal las dos), 59 (bien el pavimento pero mal las aceras) y 54 (al revés).
  Si la relación fuera real, 73 debería ser el más alto, 70 el más bajo y los mixtos
  quedar en medio. Pasa lo contrario: los mixtos son los más bajos de los cuatro. Además
  son los dos grupos más chicos de la muestra, así que sus porcentajes se mueven mucho
  con pocos casos. Ese desorden es lo que hace que hc() tire los arcos.
- **La pregunta mide autoimagen.** p31 pregunta qué tanto cumple uno mismo, no qué
  tanto cumplen los demás. En el summary se ve el efecto: 554 de las 806 personas
  quedan en alto y solo 252 en bajo. Con casi todos amontonados del mismo lado queda
  poco margen para que aparezcan diferencias entre grupos.
- **El resultado depende del reactivo.** La ENMT no pregunta por banquetas, así que ACE
  usa puentes peatonales. En la última sección se repite todo con señalamientos viales:
  ahí el ci.test de ACE baja a 0.0097, que sí es significativo, mientras que el de
  PAV se queda en 0.229. Parece entonces que lo que se relaciona con el cumplimiento
  declarado es la señalización, no el estado del piso.
