---
title: "Query: Ingreso, percepción del transporte público y su uso"
author: "Pablo Ramírez"
format:
    html:
        toc: true
        html-math-method: katex
        embed-resources: true
        self-contained-math: true
        df-print: kable
editor: source
---

## Pregunta

> **¿Las personas con altos ingresos en localidades grandes se mueven en transporte
> público si lo perciben como eficiente y seguro?**

## Datos

```{r}
#| eval: false
#| echo: false

install.packages("bnlearn")
```

```{r}
#| message: false
library(bnlearn)
```

```{r}
raw = read.csv("data/clean_enmt_unam.csv", stringsAsFactors = FALSE)
dim(raw)
```

```{r}
tp_cols = c("p1a_1", "p1a_2", "p1a_3", "p1a_4", "p1a_5", "p1a_7")

usa_tp = apply(raw[, tp_cols] == 1, 1, any)
```

```{r}
ingreso = ifelse(raw$ing_fam %in% c(7, 8), "alto",
          ifelse(raw$ing_fam %in% c(5, 6), "medio",
          ifelse(raw$ing_fam %in% c(2, 3, 4), "bajo",
                 NA)))
```

```{r}
data = data.frame(
  ING = factor(ingreso, levels = c("bajo", "medio", "alto")),
  LOC = factor(ifelse(raw$Tam_loc == 1, "grande", "chica"),
               levels = c("chica", "grande")),
  EF  = factor(ifelse(raw$p17_1 == 1, "eficiente", "ineficiente"),
               levels = c("ineficiente", "eficiente")),
  SEG = factor(ifelse(raw$p17_4 == 1, "seguro", "inseguro"),
               levels = c("inseguro", "seguro")),
  TP  = factor(ifelse(usa_tp, "si", "no"),
               levels = c("no", "si"))
)

data = na.omit(data)
head(data)
```

```{r}
summary(data)
```

## Creando la DAG

```{r}
dag = empty.graph(nodes = c("ING", "LOC", "EF", "SEG", "TP"))
```

```{r}
arc_set = matrix(c("ING", "EF",
                   "ING", "SEG",
                   "LOC", "EF",
                   "LOC", "SEG",
                   "ING", "TP",
                   "LOC", "TP",
                   "EF",  "TP",
                   "SEG", "TP"),
                 byrow = TRUE, ncol = 2,
                 dimnames = list(NULL, c("from", "to")))
```

```{r}
arcs(dag) = arc_set
dag
```

## Estimando los parámetros

```{r}
bn_mle = bn.fit(dag, data = data, method = "mle")
```

```{r}
bn_mle$TP
```

## Significancia de las dependencias

$$
H_{0}: TP \perp \!\!\! \perp \text{Padre} \mid \left\{\text{Demás padres}\right\} \quad \quad H_{a}: \text{Dependiente}
$$

```{r}
ci.test("TP", "EF", c("ING", "LOC", "SEG"), test = "mi", data = data)
```

```{r}
ci.test("TP", "SEG", c("ING", "LOC", "EF"), test = "mi", data = data)
```

```{r}
ci.test("TP", "ING", c("LOC", "EF", "SEG"), test = "mi", data = data)
```

```{r}
ci.test("TP", "LOC", c("ING", "EF", "SEG"), test = "mi", data = data)
```

```{r}
arc.strength(dag, data = data, criterion = "mi")
```

## Network scores

```{r}
score(dag, data = data, type = "bic")
```

```{r}
score(dag, data = data, type = "aic")
```

## Aprendiendo la mejor estructura

```{r}
best_dag = hc(data)
modelstring(best_dag)
```

```{r}
score(best_dag, data = data, type = "bic")
```

```{r}
score(best_dag, data = data, type = "aic")
```

```{r}
#| eval: false
#| echo: false
install.packages("BiocManager")
BiocManager::install("Rgraphviz")
```

```{r}
graphviz.plot(best_dag, shape = "ellipse")
```

## Respondiendo la query

```{r}
bn = bn.fit(best_dag, data = data)
```

```{r}
set.seed(42)
cpquery(bn,
        event = (TP == "si"),
        evidence = (ING == "alto") & (LOC == "grande") &
                   (EF == "eficiente") & (SEG == "seguro"),
        n = 10^6)
```

```{r}
set.seed(42)
cpquery(bn,
        event = (TP == "si"),
        evidence = (ING == "alto") & (LOC == "grande") &
                   (EF == "ineficiente") & (SEG == "inseguro"),
        n = 10^6)
```

```{r}
set.seed(42)
cpquery(bn,
        event = (TP == "si"),
        evidence = list(ING = "alto", LOC = "grande",
                        EF = "eficiente", SEG = "seguro"),
        method = "lw", n = 10^6)
```

```{r}
set.seed(42)
cpquery(bn,
        event = (TP == "si"),
        evidence = list(ING = "alto", LOC = "grande",
                        EF = "ineficiente", SEG = "inseguro"),
        method = "lw", n = 10^6)
```

```{r}
set.seed(42)
cpquery(bn_mle,
        event = (TP == "si"),
        evidence = (ING == "alto") & (LOC == "grande") &
                   (EF == "eficiente") & (SEG == "seguro"),
        n = 10^6)
```

```{r}
set.seed(42)
cpquery(bn_mle,
        event = (TP == "si"),
        evidence = (ING == "alto") & (LOC == "grande") &
                   (EF == "ineficiente") & (SEG == "inseguro"),
        n = 10^6)
```

## Resumen ejecutivo

**Variables** (927 de 1,191 registros; se descartó `ing_fam = 0`, código no documentado):

| Nodo | Origen | Niveles |
|---|---|---|
| `TP` | `p1a_1` a `p1a_5`, `p1a_7` | usa cotidianamente transporte público urbano: si / no |
| `ING` | `ing_fam` | bajo (≤3 SM) / medio (3–5 SM) / alto (>5 SM) |
| `LOC` | `Tam_loc` | grande (≥100 mil hab.) / chica |
| `EF` | `p17_1` | eficiente / ineficiente |
| `SEG` | `p17_4` | seguro / inseguro |

**Resultado: sí.**

$\mathbb{P}(TP = \text{si})$ entre personas con $ING = \text{alto}$ y $LOC = \text{grande}$:

| Red | Eficiente y seguro | Ineficiente e inseguro | Diferencia |
|---|---|---|---|
| Hill-climbing (logic sampling) | 0.7040 | 0.5057 | +19.8 pp |
| Hill-climbing (likelihood weighting) | 0.7057 | 0.5045 | +20.1 pp |
| DAG propuesta (logic sampling) | 0.5891 | 0.5389 | +5.0 pp |

Entre personas de ingreso alto en localidades grandes, quienes perciben el transporte
público como eficiente y seguro lo usan con mayor probabilidad. El resultado apunta en
la misma dirección con ambas DAGs y ambos métodos de inferencia.

Dos matices:

- La dependencia significativa es con la **eficiencia** ($p$ = 0.0017), no con la
  seguridad ($p$ = 0.2545). La eficiencia percibida es la que carga con la relación.
- El hill-climbing invierte el arco a $TP \rightarrow EF$: quien usa el transporte a
  diario es quien se forma la opinión. Como se vio en clase, la interpretación causal
  es difícil de justificar, así que hablamos de dependencia y no de efectos causales.
